【裁判字號】    98,重上更(三),311
【裁判日期】    991116
【裁判案由】    違反貪污治罪條例
【裁判全文】
臺灣高等法院臺南分院刑事判決   98年度重上更(三)字第311號
上  訴  人  臺灣臺南地方法院檢察署檢察官
上  訴  人
即  被  告  張振旺
輔  佐  人  張美珠
選任辯護人  蔡碧仲  律師
            張宗存  律師
            陳振榮  律師
上  訴  人
即  被  告  楊丁福
選任辯護人  陳清白  律師
上  訴  人
即  被  告  沈俊忠
選任辯護人  蘇正信  律師
            蔡進欽  律師
            蔡弘琳  律師
上  訴  人
即  被  告  邱春桂
指定辯護人  本院公設辯護人  簡松柏
上  訴  人
即  被  告  沈勇俊
選任辯護人  楊丕銘  律師
被      告  馮隆誠
選任辯護人  蘇文奕  律師
            陳郁芬  律師
被      告  洪天輝
選任辯護人  蘇陳俊哲律師
被      告  胡洪雲
選任辯護人  蘇新竹  律師
被      告  郭崑隆
選任辯護人  蔡文斌  律師
            王建強  律師
            王盛鐸  律師
上列上訴人因被告等違反貪污治罪條例等案件，不服臺灣臺南地
方法院91年度訴字第335號中華民國92年8月1日第一審判決（起
訴案號：臺灣臺南地方法院檢察署89年度偵字第11073號、89 年
度偵字第11119號、89年度偵字11492號、89年偵字第12967號、
91年度偵字第3266號），提起上訴，判決後經最高法院第3次發
回更審，本院判決如下：
    主  文
原判決關於馮隆誠、洪天輝、胡洪雲、郭崑隆、張振旺、楊丁福
、沈俊忠、邱春桂、沈勇俊部分均撤銷。
馮隆誠共同犯對主管事務圖利罪，處有期徒刑肆年陸月，褫奪公
權參年。
洪天輝共同犯對主管事務圖利罪，處有期徒刑貳年，緩刑參年，
褫奪公權貳年。
胡洪雲共同犯對主管事務圖利罪，處有期徒刑壹年，褫奪公權壹
年。減為有期徒刑陸月，褫奪公權壹年，有期徒刑部份緩刑參年
。
郭崑隆共同犯對主管事務圖利罪，處有期徒刑貳年，緩刑參年，
褫奪公權貳年。
張振旺共同犯對主管事務圖利罪，處有期徒刑貳年，緩刑參年，
，褫奪公權貳年。
楊丁福共同犯對非主管、監督事務圖利罪，處有期徒刑柒年，褫
奪公權伍年。所得財物新台幣參佰零柒萬肆仟柒佰元，應與沈俊
忠、邱春桂、沈勇俊連帶追繳，如全部或一部無法追繳時，應以
其等財產連帶抵償之；並應發還被害人台南縣下營鄉公所；如附
表一、二所示之印文、署押均沒收。
沈俊忠非公務員與公務員共同犯對非主管、監督事務圖利罪，處
有期徒刑參年，褫奪公權參年；所得財物新台幣參佰零柒萬肆仟
柒佰元，應與楊丁福、邱春桂、沈勇俊連帶追繳，如全部或一部
無法追繳時，應以其等財產連帶抵償之；並應發還被害人台南縣
下營鄉公所；又犯行使偽造私文書罪，處有期徒刑拾月，減為有
期徒刑伍月，如附表一、二所示之印文、署押均沒收。應執行有
期徒刑參年參月，沒收部分併執行之。
邱春桂非公務員與公務員共同犯對非主管、監督事務圖利罪，處
有期徒刑參年陸月，褫奪公權參年；所得財物新台幣參佰零柒萬
肆仟柒佰元，應與楊丁福、沈俊忠、沈勇俊連帶追繳，如全部或
一部無法追繳時，應以其等財產連帶抵償之；並應發還被害人台
南縣下營鄉公所；又犯行使偽造私文書罪，處有期徒刑壹年，減
為有期徒刑陸月，如附表一、二所示之印文、署押均沒收。應執
行有期徒刑參年拾月，沒收部分併執行之。
沈勇俊非公務員與公務員共同犯對非主管、監督事務圖利罪，累
犯，處有期徒刑參年捌月，褫奪公權參年；所得財物新台幣參佰
零柒萬肆仟柒佰元，應與楊丁福、邱春桂、沈俊忠連帶追繳，如
全部或一部無法追繳時，應以其等財產連帶抵償之；並應發還被
害人台南縣下營鄉公所；又犯行使偽造私文書罪，累犯，處有期
徒刑壹年，減為有期徒刑陸月，如附表一、二所示之印文、署押
均沒收。應執行有期徒刑肆年，沒收部分併執行之。
    事  實
一、沈勇俊前於民國87年間因傷害案件，經台灣台南地方法院判
    決有期徒刑四月確定，甫於87年9月25日經易科罰金執行完
    畢，仍不知悔改，另邱春桂曾於83年間，因違反槍砲彈藥刀
    械管制條例案件，經台灣高等法院台中分院判處有期徒刑15
    年確定，現仍假釋中（未構成累犯）。
二、楊丁福為下營鄉第16屆鄉民代表（四年選一次，第十六屆至
    91年7月31日屆滿）兼代表會主席（下稱主席），於民國87
    年8月1日依地方立法機關組織準則所辦理之選舉而就職為第
    十六屆鄉民代表兼主席，依法令就地方自治事務負有議決權
    。馮隆誠於87年3月1日至91年2月28日期間，擔任台南縣下
    營鄉第十三屆鄉長，負責處理台南縣下營鄉公所（下稱下營
    鄉公所）之業務。洪天輝為下營鄉公所之秘書，負責佐理鄉
    長業務。胡洪雲為下營鄉公所之民政課長，負責下營鄉公所
    民政課業務，包括採購業務。郭崑隆自89年1月21日起擔任
    下營鄉公所之行政室主任，負責下營鄉公所辦理採購業務之
    單位主管。張振旺係下營鄉公所之行政室課員，負責辦理下
    營鄉公所採購招標業務之總務工作。馮隆誠、洪天輝、胡洪
    雲、郭崑隆、張振旺均係下營鄉公所依法令於職務上對於採
    購事務有執行之權責，郭崑隆、張振旺且於執行投開標時，
    負有忠實辦理開標作業、審核決標與否及製作紀錄之義務，
    以上六人均為依據法令從事公務之人員。
三、楊丁福於88年11月、12月間，與沈俊忠（楊丁福之公務座車
    司機）、邱春桂（展大公司業務部主任）、沈勇俊（與沈俊
    忠有堂兄弟之親戚關係）、吳福壽（41年5月19日生，已於
    92年12月13日因腦溢血不治死亡，曾於88年9月1日起至89
    年8月底止擔任申貴公司工廠警衛）等人以共同之犯意，為
    圖自己不法利益，借由下營鄉公所購買紀念品之採購案，由
    渠等以借牌標取該採購案之方式而獲取該筆採購款項，以牟
    取不法利益。其方式如下：
(一)楊丁福等人因知悉展大工業有限公司（下稱展大公司）有一
    批該公司所製造庫存之鈦合金玻璃杯（數量約十多萬只、大
    小不一），置於申貴科技股份有限公司（下稱申貴公司）位
    於台南縣佳里鎮之工廠內，乃推由任職申貴公司工廠警衛之
    吳福壽，於88年11月間，向申貴公司及展大公司之林政雄（
    為申貴及展大兩公司之實際負責人，另經檢察官為不起訴處
    分）稱有某買主欲以每只玻璃杯新台幣（下同）10元，總計
    訂購8310組（每組12只，總計99720只，總價為99萬7200 元
    ）等語，因而先行購得上開玻璃杯，並由吳福壽負責運送存
    放在申貴公司廠房內之前開鈦合金玻璃杯，並將該鈦合金玻
    璃杯交付邱春桂，待得標十五日內依楊丁福指示出貨。
(二)迨取得前揭玻璃杯後，楊丁福即利用其身為鄉代會主席之身
    分，提案由下營鄉公所購買紀念品，待通過該議案後，再藉
    其身分向下營鄉公所承辦相關人員即馮隆誠、洪天輝、胡洪
    雲、郭崑隆、張振旺、姜朗彬施壓，以確定將鈦合金玻璃杯
    作為採購案標的，並配合製作採購標案、及開標決標等作業
    （如後述四、(二)至(三)、五），同時另由沈勇俊向厚亨企
    業有限公司（下稱厚亨公司）負責人沈耀慧（39年1月12日
    生，業經判決確定）「借牌」，作為名義上之得標廠商，以
    待得標後取得下營鄉公所採購金額之款項，同時借用厚亨公
    司之公司執照影本、營利事業登記證影本、納稅證明影本及
    大小章帶回投標。復由吳福壽向林政雄佯稱若要取得鈦合金
    玻璃杯之貨款款項，尚須提出購買鈦合金玻璃杯之來源證明
    即展大、申貴公司之公司執照影本，而由林政雄交付該影本
    二紙予吳福壽。
(三)另於投標期限前，沈俊忠即備妥來源不明之三家借牌廠商押
    標金共計六十萬元，用以購買押標金支票三張參加投標，於
    八十九年二月十五日向張振旺購買三份標單，並於同年月二
    十一日申購台灣省合作金庫新營支庫支票二張（票號連號：
    一為ＳＪ0000000號；一為ＳＪ0000000號）
    分別充作申貴公司、厚亨公司押標金。另由吳福壽委請姜漢
    預以吳彩杏名義（姜漢預及吳彩杏均不知情）申購台灣土地
    銀行學甲分行支票（票號：ＰＱ0000000號）充作展
    大公司之押標金。於同日下午，邱春桂及吳福壽二人即承接
    上開直接圖利之犯意聯絡，明知渠等均未經展大公司負責人
    林政雄及申貴公司名義上負責人王祥壽授權投標，竟分別持
    偽造之展大、申貴公司之投標文件（包括標單、估價單、標
    單封、切結書、印模單、聲明書、退還押標金申請書、退還
    押標金收據、繳交差額保證金切結書、證件封、甲標封、乙
    標封）至下營鄉公所投標，吳福壽並於該工程投標文件收受
    登記表內偽造王祥壽之署押，足以生損害於王祥壽及申貴公
    司，其中偽造之印文、署押則詳如附表一、二所示。同時另
    推由沈勇俊持經厚亨公司負責人沈耀慧授權之投標文件投標
    。
四、
(一)謀議既定，楊丁福明知其等將以借牌之方式標取該採購案，
    且依地方立法機關組織準則第二十五條前段規定，會議主席
    在鄉民代表會開會時，對於本身有利害關係之事件，應行迴
    避。楊丁福竟違背前開法令，於89年1月5日利用其為鄉民代
    表主席之身分，在下營鄉民代表會第十六屆第五次臨時會第
    三次會議擔任會議主席時，先主動提出臨時動議之採購案提
    案，其案由為「請公所寬籌經費辦理國家清潔週迎接千禧年
    淨鄉淨土活動，以重建人與人，人與環境的關係」，要求下
    營鄉公所贈與全鄉每戶一份五百元左右之紀念品，經其他不
    知情之鄉民代表議決通過後，即由鄉代會於89年1月6日發函
    請下營鄉公所查照辦理。
(二)楊丁福復於89年1月12日上午某時，攜帶二盒玻璃杯樣品及
    目錄前往下營鄉公所秘書室，向下營鄉公所秘書洪天輝、民
    政課課長胡洪雲及課員姜朗彬稱該玻璃杯係鈦合金玻璃杯，
    要鄉公所直接採購該玻璃杯，經胡洪雲轉知鄉長馮隆誠後，
    馮隆誠竟礙於楊丁福為代表會主席，作風強硬，地方派系生
    態等諸多考量，而為辦理「鈦合金玻璃杯」採購案之決議。
(三)馮隆誠並囑由下營鄉公所民政課人員（即課員姜朗彬）依照
    楊丁福之指示及所提供之玻璃杯樣品及目錄製作「購置鈦合
    金玻璃杯之工程招標發包簽呈」並檢附「購置鈦合金玻璃杯
    之規範說明」，該簽呈經公文轉呈（課長胡洪雲、秘書洪天
    輝），最後由鄉長馮隆誠核定後，交由行政室總務人員（即
    張振旺）辦理公開招標事宜，經第1次對外公告「鈦合金玻
    璃杯」採購案，並訂於89年2月2日開標，但因無人投標而流
    標（因姜朗彬所訂規格與楊丁福所提出之玻璃杯樣品規格不
    符）。
五、馮隆誠、洪天輝、胡洪雲、郭崑隆、張振旺基於共同直接圖
    利楊丁福等人之犯意，而以下列方式遂行圖利楊丁福等人於
    前揭「鈦合金玻璃杯」採購案中順利得標，並因而使楊丁福
    等人獲得私人之不法利益，詳情分述如下：
(一)前揭「鈦合金玻璃杯」採購案於89年2月2日第1次公開招標
    因無人投標而流標後，張振旺遂於同日上簽，經行政室主任
    郭崑隆、秘書洪天輝層核後會簽胡洪雲，經鄉長馮隆誠核定
    辦理「鈦合金玻璃杯」之第二次公告招標，張振旺隨即製作
    第二次公開招標購置鈦合金玻璃杯之「公告」及「規範說明
    」，乃馮隆誠、洪天輝、胡洪雲、郭崑隆、張振旺等人均係
    負責採購之業務，其等明知政府採購法第二十六條第二項定
    有：「機關所標示之擬採購產品，諸如品質、性能、安全、
    尺寸、符號、術語、包裝、標誌及標示或生產程序、『（生
    產）方法』或評估之程序，在目的及效果上均不得限制競爭
    」之規定，竟違背該法律規定，明知張振旺所擬定之第2次
    公告及「規範說明」（即依楊丁福所提供之玻璃杯樣品及目
    錄製作），其中「規範說明」內容所標示之「顏色：金黃色
    或摻雜綠色、材質：鈦金屬真空蒸發之濺射於玻璃杯形成薄
    膜，再真空蝕刻之圖樣」等規格，係就與採購標的之功能無
    關之顏色（須為金黃色或摻雜綠色），及材質、圖樣（需用
    鈦金屬在玻璃杯面上作圖樣處理）設定條件，對玻璃杯製造
    廠商形成明顯的不當限制競爭障礙，同時復將原來第一次規
    範說明中鈦合金玻璃杯容量九五ＣＣ改為二００ＣＣ之正常
    玻璃杯規格，以圖掩飾其圖利特定廠商之故意，仍將張振旺
    擬好之上開第二次公開招標購置鈦合金玻璃杯之「公告」及
    「規範說明」，於胡洪雲會簽後轉由洪天輝層核，再由馮隆
    誠核定後，於八十九年二月九日、同年二月十八日分別進行
    第二次招標之書面公告及上網公告，並訂於八十九年二月二
    十二日上午十時許在該鄉公所二樓會議室開標。
(二)馮隆誠、洪天輝、胡洪雲、郭崑隆、張振旺明知依政府採購
    法第四十六條第一項規定「機關辦理採購案，於開標前，應
    訂定底價，且應依圖說、規範、契約並考量成本、市場行情
    及政府機關決標資料逐項編列作成附件上簽，再由機關首長
    或其授權人員予綜合核定」，於八十九年二月二十二日開標
    前，張振旺竟違背法律，未為任何訪價而逕自未附有訂定底
    價之相關資料說明，僅填寫公告預算金額即四百十五萬五千
    元，即上簽呈轉經行政室主任郭崑隆、秘書洪天輝及鄉長馮
    隆誠核定，郭崑隆、秘書洪天輝均在該簽呈上未加註意見而
    簽字表示同意，再由馮隆誠核定後訂為公告預算金額之九八
    折即四百零九萬五千元整作為底價，據此圖利楊丁福等人，
    使渠等獲得預算內之最大不法利益。
(三)迨至八十九年二月二十二日上午十時許開標，由郭崑隆擔任
    主持開標之人，張振旺為承辦開標之人，於其等主管事務，
    郭崑隆、張振旺竟基於共同犯意之聯絡，均明知依政府採購
    法第四十八條第一項第二款及同法第五十條第一項第二款分
    別定有：「機關辦理招標時，若發現有足以影響採購公正之
    違法或不當行為者，或投標廠商於機關開標後發現投標文件
    不符招標文件之規定時，…得不決標予該廠商」之規定，詎
    郭崑隆、張振旺竟承接上開直接圖利犯意，於開標時明知：
    「(1)申貴公司及厚亨公司二家投標時所附押標金支票號碼為
    連號，顯然二家廠商有同一性之關連，而有借牌之嫌。(2)申
    貴公司執照所載營業項目未含招標公告所列「玻璃成品製造
    或加工業」項目，乃非合格之廠商。(3)展大及申貴公司所備
    投標文件中均欠缺納稅證明卡影本及公會會員證影本，竟仍
    在二家公司證件封上納稅證明卡欄及公會會員證影本欄均註
    記「Ｖ」及「退」之字樣。(4)厚亨公司所備投標文件欠缺公
    會會員證影本。竟亦在該證件封證件欄上註記「Ｖ」字樣，
    (5)於審標時，發現展大公司之標價為六百七十八萬零九百六
    十元、申貴公司之標價為六百九十八萬零四百元，均高過公
    告預算金額之六到七成」等情事，竟仍未就前開(1)至(5)等事
    項為必要之處理，而與胡洪雲、洪天輝、馮隆誠等人，竟基
    於共同明知為不實之事項，而由公務員張振旺登載於其職務
    上所掌之公文書之犯意聯絡，在鄉公所內，逕由張振旺將合
    格投標廠商登載為三家，並為虛偽比價等之不實事項登載於
    職務上所掌之「財務採購第（二）次開（決）標紀錄表」之
    公文書上，逕自認定最低標之合格廠商為厚亨公司，得標價
    為四百零七萬一千九百元，並蓋上張振旺、郭崑隆之職章後
    ，讓其他不知情之該鄉公所開標列席、監標人員核章，憑以
    辦理系爭鈦合金玻璃杯之採購發包，致厚亨公司就前揭採購
    案以接近工程底價（均在底價九成以上）之價錢承作，足生
    損害於台南縣下營鄉公所對公共工程發包之公正性及公文書
    之正確性，並因而以此直接圖利楊丁福等人計獲得三百零七
    萬四千七百元之不法利益（得標價為四百零七萬一千九百元
    扣除成本九十九萬七千二百元）。
(四)決標後，經張振旺通知楊丁福等人於八十九年三月一日辦理
    驗收，當日由當時之清潔隊長王德三及胡洪雲二人負責主驗
    ，由主計室主任陳嫦卿監驗，經胡洪雲隨機取樣後抽驗二箱
    中之二盒驗收，經丈量後之結果為完全符合，並經在場張振
    旺代王德三在驗收記錄上書寫「完全符合」後，由沈俊忠及
    清潔隊將鈦杯送往各村發放。
六、嗣於八十九年三月三日，即由沈耀慧以厚亨公司名義填製（
    買受人為下營鄉公所，品名鈦合金玻璃杯，數量八千三百十
    組，金額四百零七萬一千九百二十九元之）統一發票一紙，
    交由沈勇俊轉交該公所，據以請領得標款項。同時由沈勇俊
    將厚亨公司大小章交付沈俊忠，由其在八十九年三月七日至
    下營鄉農會虛偽開設以厚亨公司為名之帳戶（帳號：第0000
    0000000000號），以備下營鄉公所匯款之用。嗣於八十九年
    三月七日，沈俊忠至下營鄉農會將公所匯款四百零七萬一千
    九百元之得標貨款全數提領，於八十九年三月八日，又承接
    上開犯意聯絡，至下營鄉農會領取公所提撥之履約保證金四
    十萬七千一百九十元。扣除楊丁福等人之成本九十九萬七千
    二百元後，渠等獲得三百零七萬四千七百元之不法利益。其
    後因遭人向調查站檢舉鈦合金玻璃杯採購案涉嫌借牌，經調
    查站循線而查悉上情。胡洪雲並於偵查中坦承犯行。
七、案經法務部調查局台南縣調查站移送暨台灣台南地方法院檢
    察署檢察官自動檢舉偵查起訴。
    理  由
甲、證據能力部分：
壹、
一、按被告以外之人於檢察事務官、司法警察官或司法警察調查
    中所為之陳述，與審判中不符時，其先前之陳述具有較可信
    之特別情況，且為證明犯罪事實存否所必要者，得為證據，
    刑事訴訟法第159條之2亦有明文。又該條所謂「具有較可信
    之特別情況」，係指證人於司法警察調查中所為之陳述，與
    審判中不符，而其先前之陳述，從客觀上之環境或條件等情
    況加以觀察，有足以取代審判中交互詰問之可信性保證者而
    言。證人所為之先前陳述，相較於審判中之陳述，是否具有
    更可信之特別情況，應依其陳述時外部之客觀情況判斷；而
    所謂「特別可信性」，係指陳述是否出於供述者之真意、有
    無違法取供情事之信用性而言，故應就偵查或調查筆錄製作
    之原因、過程及其功能等加以觀察其信用性，據以判斷該傳
    聞證據是否有顯不可信或有特別可信之情況而例外具有證據
    能力。本件被告沈勇俊、楊丁福及其二人之辯護人對於證人
    徐振福、姜朗彬、胡洪雲於法務部調查局臺南縣調查站（下
    稱：調查站）之證述，被告沈勇俊及辯護人對於證人陳嫦卿
    、於調查站之證述均主張係被告以外之人於審判外之陳述，
    因而不同意上開證人之證述作為本件證據。
二、查證人徐振福於調查站所為「有關展大公司有無出售鈦合金
    玻璃杯予邱春桂」之供述，與渠嗣後於本院更三審審理時所
    為之供述內容不相符合。然證人徐振福上開調查站時之陳述
    ，係由調查人員先告知得行使之權利及夜間得拒絕接受訊問
    等情，而經其同意後始接受訊問，且經調查人員先訊問相關
    案情，由證人一一陳述後，始經記載於偵訊筆錄之中，嗣經
    證人閱覽筆錄無訛，再按捺指印所製作完成，足見該警詢筆
    錄確係本於證人之陳述內容所製作，且符合取證之合法程序
    ，證人上開調查站所述均係出於任意，並無調查人員誘導等
    違法取供情事，足見證人徐振福渠於調查站中所述具有較可
    信之特別情況，且其於警詢中所為之供述，復為證明被告等
    人貪污之犯罪事實存否所必要者，揆諸上開規定，自得採為
    證據。
三、另證人姜朗彬於偵訊時所證之詞，雖大致與其於調查站所述
    相符，但其於調查站就有關案發經過之細節部分所為之供述
    ，距案發未久，有關案發經過之細節部分所為之供述，較諸
    其嗣於偵訊、審理時之證述，自具有較可信之特別情況，且
    其調查站中之供述為證明被告等人犯罪事實存否所必要，依
    刑事訴訟一百五十九條之二之規定，亦得採為證據。其他證
    人姜朗彬於調查站供述與偵訊時相同之部分，則因欠缺必要
    性，則認其無證據能力。另本件被告胡洪雲、張振旺及證人
    林政雄、陳嫦卿等人於調查站就有關案發經過之細節部分所
    為之供述與偵訊時所證之詞，雖大致相符，但其於調查站就
    有關案發經過之細節部分所為之供述，距案發未久，有關案
    發經過之細節部分所為之供述，較諸其嗣於偵訊、審理時之
    證述，自具有較可信之特別情況，且其調查站中之供述為證
    明被告等人犯罪事實存否所必要，依刑事訴訟一百五十九條
    之二之規定，亦得採為證據。其他於調查站供述與偵訊時相
    同之部分，則因欠缺必要性，則認其無證據能力。
四、又被告以外之人於審判中死亡者，其於檢察事務官、司法警
    察官或司法警察調查中所為之陳述，經證明具有可信之特別
    情況，且為證明犯罪事實之存否所必要者，得為證據，刑事
    訴訟法第159條之3規定甚明。經查，證人蕭宇成於97年7 月
    16日死亡，有個人基本資料查詢表在卷可稽（本院更三審卷
    二第157頁），是本院審酌其先前於調查站所為「展大公司
    有無出售鈦合金玻璃杯予邱春桂」之供述，係由調查人員先
    告知得行使之權利及夜間得拒絕接受訊問等情，而經其同意
    後始接受訊問，且經調查人員先訊問相關案情，由證人一一
    陳述後，始經記載於偵訊筆錄之中，嗣經證人閱覽筆錄無訛
    ，再按捺指印所製作完成，證人上開於調查站中所述均係出
    於任意，並無調查人員誘導等違法取供情事，且具有可信之
    特別情況，並為證明犯罪事實之存否所必要者，得為證據。
貳、刑事訴訟為發現實質之真實，採直接審理及言詞審理主義，
    故證據資料必須經由法院以直接審理之方式加以調查。又除
    法律另有規定者外，被告以外之人於審判外之言詞或書面陳
    述，不得作為證據，此觀刑事訴訟法第一百五十九條第一項
    規定即明，至該法條所稱：「被告以外之人」，應包括共犯
    、共同被告、被害人等在內。是共同被告胡洪雲在偵查中以
    書面方式向檢察官陳述之書狀（見偵12967號卷第63─64頁
    ），自無證據能力。
參、
一、按刑事訴訟法第一百五十八條之三規定：「證人、鑑定人依
    法應具結而未具結者，其證言或鑑定意見，不得作為證據。
    」，所謂「依法應具結而未具結者」，係指檢察官或法官依
    刑事訴訟法第一百七十五條之規定，以證人身分傳喚被告以
    外之人（證人、告發人、告訴人、被害人、共犯或共同被告
    ）到庭作證，或雖非以證人身分傳喚到庭，而於訊問調查過
    程中，轉換為證人身分為調查時，此時其等供述之身分為證
    人，則檢察官、法官自應依本法第一百八十六條有關具結之
    規定，命證人供前或供後具結，其陳述始符合第一百五十八
    條之三之規定，而有證據能力。若檢察官或法官非以證人身
    分傳喚而以告發人、告訴人、被害人或共犯、共同被告身分
    傳喚到庭為訊問時（例如刑事訴訟法第七十一條、第二百十
    九條之六第二項、第二百三十六條之一第一項、第二百四十
    八條之一、第二百七十一條第二項、第二百七十一條之一第
    一項），其身分既非證人，即與「依法應具結」之要件不合
    ，縱未命其具結，純屬檢察官或法官調查證據職權之適法行
    使，當無違法可言。而前揭不論係本案或他案在檢察官面前
    作成未經具結之陳述筆錄，係屬被告以外之人於偵查中向檢
    察官所為之陳述，本質上屬於傳聞證據，基於保障被告在憲
    法上之基本訴訟權，除該被告以外之人死亡、身心障礙致記
    憶喪失或無法陳述、滯留國外或所在不明而無法傳喚或傳喚
    不到、或到庭後拒絕陳述等情形外，如已經法院傳喚到庭具
    結而為陳述，並經被告之反對詰問，前揭非以證人身分而在
    檢察官面前未經具結之陳述筆錄，除顯有不可信之情況者外
    ，得為證據，並應於判決內敘明其符合傳聞證據例外之理由
    ；又前揭非以證人之身分在審判中之陳述筆錄，倘該被告以
    外之人已經法院以證人身分傳喚到庭並經具結作證，且由被
    告為反對詰問，或有前揭傳喚不能或詰問不能之情形外，該
    未經具結之陳述筆錄因屬審判上之陳述，自有證據能力；若
    係在另案法官面前作成之陳述筆錄，本質上亦屬傳聞證據，
    自得依本法第一百五十九條之一第一項之規定，認有證據能
    力。不能因陳述人未經具結，即一律適用本法第一百五十八
    條之三之規定，排除其證據能力。有最高法院96年度台上16
    77號、第3527號判決可參。查，本件證人即共同被告胡洪雲
    於偵查中之陳述及證人林政雄於偵查中未經具結之供述，被
    告選任辯護人不同意作為證人證詞使用。惟被告胡洪雲及證
    人林政雄於偵查中之供述，檢察官係以被告身分傳喚，其身
    分並非證人，即與「依法應具結」之要件不合，縱未命其具
    結，純屬檢察官調查證據職權之適法行使，當無違法可言，
    且渠等之證詞為證明被告等人犯罪事實必要，於原審及本院
    上訴審理時復已接受被告等及辯護人之詰問，而經合法調查
    ，並保障被告等詰問證人之權利。揆之前揭意旨，其二人未
    經具結之陳述，並無不可信之情況者外，自得為證據，本院
    認有證據能力。
二、檢察官職司追訴犯罪，就審判程式之訴訟構造言，檢察官係
    屬與被告相對立之當事人一方，偵查中對被告以外之人所為
    之偵查筆錄，或被告以外之人向檢察官所提之書面陳述，性
    質上均屬傳聞證據；自理論上言，如未予被告反對詰問、適
    當辯解之機會，一律准其為證據，似有違當事人進行主義之
    精神，對被告之防禦權亦有所妨礙；然而現階段刑事訴訟法
    規定，檢察官代表國家偵查犯罪、實施公訴，必須對於被告
    之犯罪事實負舉證責任，依法其有訊問被告、證人及鑑定人
    之權責，證人、鑑定人且須具結，而實務運作時，偵查中檢
    察官向被告以外之人所取得之陳述，原則上均能遵守法律規
    定，不致違法取供，其可信性極高，為兼顧理論與實務，乃
    於修正刑事訴訟法時，增列第一百五十九條之一第二項，明
    定被告以外之人（含被害人、證人、共同被告、共犯等）於
    偵查中向檢察官所為陳述，除顯有不可信之情況者外，得為
    證據。故此法條對被告以外之人於偵查中向檢察官所為之陳
    述所設非顯不可信之要件，應解為屬於證據能力之規定，而
    非陳述內容證明力之問題，至於被告以外之人於偵查中向檢
    察官所為陳述是否具備非顯不可信之要件而具有證據能力，
    法院應就該被告以外之人於審判中及在檢察官面前所為陳述
    之外部附隨之環境或條件，比較判斷之，然後於判決理由內
    明確記載其採用在檢察官面前所為陳述之心證理由，方為適
    法。有最高法院94年度台上字第1776號判決可參。
    查，證人姜朗彬於本院上訴審、更一審審理時均已到庭作證
    ，並接受被告之詰問（見本院上訴卷三第5─25頁、本院上
    更一卷三第130─133頁），證人姜朗彬於偵訊時之證詞，業
    經其具結在卷，其係於檢察官為調查本案經過情形而通知其
    赴檢察署接受訊問，於訊問後復經證人於筆錄簽名，是堪信
    證人於偵訊時之證詞，均係出於其任意，並無檢察官誘導等
    違法取供情事。又證人姜朗彬於本院上訴審理時亦未曾供稱
    其於偵訊時所證之詞有何不可信之處，並經詰問（見本院上
    訴卷三第5─25 頁、本院上更一卷三第130─133頁）。是其
    於偵訊時之證詞既經合法調查，無顯不可信之情況，自有證
    據能力。
肆、申貴公司之送貨單影本（見調查卷第42頁），辯護人以此送
    貨單為影本，且該送貨單品名為玻璃杯，與本件採購案之物
    品之品名為鈦合金玻璃杯不符，否認此送貨單影本之證據能
    力。查，影本乃係將原本以光學、化學作用影印機械予以印
    出，其與原本之內容、形式、字體、外觀均完全相同。又該
    申貴公司之送貨單影本，被告等於偵查時並未要求提出原本
    ，該送貨單之原本迄今提出已不可能，而該送貨單影本查無
    有遭偽造之情事，且證人林政雄證稱該申貴公司運送鈦合金
    玻璃杯之送貨單，是吳壽福送貨給邱春桂之送貨單，該批貨
    分好幾十次送貨，這應只是其中的一次送貨單（見偵12967
    號卷第155頁）。再參酌上開證人林政雄、徐振福及蕭宇成
    之證述（詳下所述），申貴公司本身既未從事任何玻璃製品
    之生產，而工廠卻又有所謂玻璃杯出貨，足見送貨單上所言
    玻璃杯等文字，乃本件採購案所謂之鈦合金玻璃杯無疑。又
    參酌申貴公司誤開立予厚清公司之統一發票二紙，所記載之
    鈦金屬玻璃杯為八萬二千只（見調查卷43頁），而下營鄉公
    所驗收之鈦合金玻璃杯共八千三百一十組（一組十二只），
    是該只送貨單應僅運送鈦合金玻璃杯總數量之一部分，且又
    因系爭玻璃杯屬展大公司庫存，所以大小不一，因此在送貨
    單上並註記有大杯、小杯等文字，證人林政雄亦證述系爭玻
    璃杯就是鈦合金玻璃杯，式樣有很多種，且系爭採購案之鈦
    合金玻璃杯確係大小不一。是附卷申貴公司之送貨單之品名
    雖僅記載為玻璃杯，但實際上即係本件採購案之鈦合金玻璃
    杯。茲該申貴公司之送貨單為申貴公司於業務所製作之真實
    文書，而該送貨單影本之原本已無從取得，且為「真實發現
    之必要」，此送貨單為證明本案犯罪事實所必要。是本院認
    該送貨單之物證，具有證據能力。
伍、按被告以外之人於審判外之言詞或書面陳述，除法律有規定
    者外，不得作為證據，刑事訴訟法第一百五十九條第一項定
    有明文。惟同法第一百五十九條之五規定：「被告以外之人
    於審判外之陳述，雖不符前四條之規定，而經當事人於審判
    程序同意作為證據，法院審酌該言詞陳述或書面陳述作成時
    之情況，認為適當者，亦得為證據。當事人、代理人或辯護
    人於法院調查證據時，知有第一百五十九條第一項不得為證
    據之情形，而未於言詞辯論終結前聲明異議者，視為有前項
    之同意。」。查於本院審理及原審時，除前揭壹至參所述之
    外，檢察官、被告及其辯護人對於本院所引用卷內其他被告
    以外之人於審判外之言詞及書面陳述之證據，均未聲明異議
    。本院審酌上開言詞陳述及書面陳述作成時之情況，認無顯
    不適當之情形，至其他文書等證據方法，分別屬於公務員職
    務上製作及從事業務之人於業務上或通常業務過程所須製作
    之紀錄文書或證明文書，均無顯不可信之情況，且採納上開
    證據方法，尚無礙於被告等人於程序上之彈劾詰問權利，及
    與待證事實具有關連性，而認上開傳聞證據合於刑事訴訟法
    第一百五十九條之四、第一百五十九條之五等規定，因而均
    具證據能力。又被告之筆錄，係被告本身之供述證據，無傳
    聞證據排除之適用，而被告又無抗辯該等筆錄之作成有出於
    強暴、脅迫、利誘、詐欺、疲勞訊問、違法羈押或其他不正
    之方法，且亦無違反被告訴訟法上權利保障之事項，自得為
    證據，合先敘明。
乙、實體部分：
壹、被告馮隆誠等人之供述及辯解：
一、訊據被告馮隆誠矢口否認有上開犯行，辯稱：採購鈦合金玻
    璃杯是業務單位上簽呈的，我不知道為何要買玻璃杯，被告
    楊丁福也未曾拿玻璃杯樣品和目錄至我辦公室，而且詢價應
    由業務單位自行辦理，當時民政課長胡洪雲有來向我請示購
    買紀念品的內容，我表示只要符合國家清潔週意義的都可以
    ，他們如何決定購買鈦合金玻璃杯，我並不清楚，代表會提
    案採購念品每份五百元，並經過決議通，公所必須配合購買
    ，我沒有指示，任何採購都必須依正常作業程序云云。
二、訊據被告洪天輝矢口否認有上開犯行，辯稱：我沒有向胡洪
    雲及姜朗彬表示要採購何物要問楊丁福，也未提過規格也要
    問楊丁福，況且，我只是秘書，並沒有決定權，且亦無圖利
    他人之故意云云。
三、訊據被告胡洪雲於調查站詢問及偵訊均對上開犯行坦承不諱
    ，於審理時則辯稱：我並沒有要圖利楊丁福，而且很多簽呈
    都是由張振旺擬的，我不知道他為何會這樣做云云。
四、訊據被告郭崑隆矢口否認有上開犯行，辯稱：我只是負責主
    持開標，我不是主辦人員，我只是形式審查，主辦人員是資
    格審查向我報告說都符合云云。
五、訊據被告張振旺矢口否認有為上揭犯行，辯稱：（1）關於
    公開招標部分，廠商資格欄內「經政府登記合格之玻璃成品
    製造或加工業相關廠商」記載事項，因我不會電腦及打字，
    所以才參照七股鄉公所購置金飾贈送該鄉老人之紀念品的資
    料來參考，並非有意限制廠商資格。（2）關於詢價部分，
    詢價並非承辦採購單位之職責，我當時僅是基於同事之誼，
    幫忙胡洪雲代為詢價而已。（3）關於開標部份，我只是負
    責剪標，然後再交給開標的行政室主任郭崑隆，而審查廠商
    資格時，也僅是根據廠商提供證件逐項打勾，最後由郭崑隆
    當場宣布某一家投標廠商得標，我並非主持該程序之人，也
    不是實際執行之人。（4）關於第二次公告規格更改部分，
    之前在調查站時，因我患有重聽症，所以才會在緊張過度下
    供稱是由自己改的，其實，因為被告不會打字也不會電腦，
    怎麼可能進入辦公室電腦內去擅自更改，所以更加可證明這
    不是我做的。（5）關於會員證部分，因為政府採購法在八
    十八年五月二十七日頒佈，購置財物部分才移交由總務負責
    ，到八十九年一月起在短短半年間就要熟悉採購法全部資料
    ，實在不可能，所以，開標當時因證件封應備證件欄內有九
    項，其中第一、七、八項因與本招標案無關，不須劃勾，且
    很忙碌，才使我誤認證件齊全，而填寫三家均合格，並非故
    意放水，況且會員證之必備與否，得由機關酌予認定，乃是
    次要的「輔佐證件」，故鄉公所未事先作特別規定，則開標
    時亦無庸審查。（6）關於驗收部分，驗收二日前，因被告
    接到廠商通知要在八十九年三月一日交貨，所以我就準備「
    財物驗收記錄空白表單」交給當時之清潔隊隊長王德三，並
    通知胡洪雲及監驗人員至圖書館前進行驗收，隨後驗收完畢
    ，是王德三問我要如何填寫驗收記錄，我隨口問他驗收結果
    如何？他說完全符合，並請我代為填寫，亦非我負責的範圍
    。（7）關於押標金的決定，依台南縣政府公報八十九年春
    字第十三期之行政院公共工程委員會函中說明第二點「各機
    關辦理採購規定廠商應繳納押標金之額度及押標金作業辦法
    第二張第九條規定，以預算金額或預估採購總額或廠商標價
    之百分之一至百分之五為限」來看，我依發包金額四百十五
    萬五千元訂定押標金二十萬元，並無違法之處。所以綜合來
    說，我既無違背職務，又未獲取不法利益，應該不成立犯罪
    云云。
六、訊據被告楊丁福矢口否認有為上揭犯行，辯稱：我並未在八
    十八年十一月間向展大或申貴公司購買鈦杯，而且得標之鈦
    杯，係由厚亨公司向申貴公司所購買，與我無關，而我也未
    要求下營鄉公所要購買鈦杯，因為這並非我的權限，而且我
    與鄉長不同派系，他也不可能配合我，至於至秘書室拜會相
    關承辦人員的人，並不是我，而是吳福壽，因為他說申貴公
    司有適合的鈦杯可以作為採購標的，所以他拜託我代為引見
    公所承辦人員而已，我並未直接接觸承辦人員或對他們施壓
    。而且三家參加招標的廠商並無關連，其中展大公司事由邱
    春桂辦理投標事宜，再由他委託我的司機沈俊忠辦理，申貴
    公司是由吳福壽辦理，厚亨公司則是由沈勇俊辦理，與我毫
    不相干云云。
七、訊據被告沈俊忠固坦承：有參加投標前，有受邱春桂拜託，
    給我六百元，叫我去下營鄉找張振旺領三份標單，然後再把
    標單三份均交給邱春桂，並代為購買押標金支票，因為邱春
    桂和沈勇俊分別拿二十萬元現金給我，並要我去合作金庫購
    買二十萬元的支票二張，作為投標用的押標金。我購買押標
    金後，就交給邱春桂和和沈勇俊。得標後，有一張退押標金
    支票是由徐儷月提領，而厚亨公司得標貨款四百零七萬一千
    九百元也是沈勇俊叫我去領，他有把厚亨公司的大小印鑑給
    我，當天是我先去下營鄉農會開立厚亨公司為名義之帳戶，
    再去農會提領全額貨款，隔日又受沈勇俊之託去農會領取公
    所提撥的履約保證金四十萬七千一百九十元等情不諱，然矢
    口否認有為上開貪污之犯行，辯稱：整件事我並不清楚，從
    頭到尾我只是代別人跑腿，他們要我怎麼做就怎麼做云云。
八、訊據被告邱春桂矢口否認有為上揭犯行，辯稱：我在展大公
    司擔任業務主任，實際負責人為林政雄，展大公司有參加下
    營鄉公所鈦杯的投標，是因為看到招標公告，我就問楊丁福
    有沒有這件事，他叫我去問承辦人員，我就託沈俊忠幫我拿
    標單，並向林政雄報告這件事，後來林政雄就要我去看公司
    生產的杯子合不合適，如果可以就去參加投標，展大公司標
    單上的印章是林政雄當場蓋的，蓋完後，我就拿去公所投標
    ，我拿現金給沈俊忠邀他幫我處理，沈俊忠就把購買的支票
    交給我拿去投標，後來因為沒有得標，我就打電話請沈俊忠
    幫我拿回押標金，所有的投標資料都沒有我的筆跡，我和林
    政雄有恩怨，因為他叫我賣發票我不要，所以他故意陷害我
    ，印章是他授權才蓋的，不是我偷的，而且也沒有一個鈦杯
    售價十元的事云云。
九、訊據被告沈勇俊固坦承有領到沈俊忠交給他的四百多萬元支
    票貨款及四十多萬元的退還履約保證金，然矢口否認有為貪
    污犯行，辯稱：我是正當做生意，並沒有貪污，況且對向犯
    的問題，依照目前實務解釋，也不構成犯罪云云。
貳、被告楊丁福、馮隆誠、洪天輝、胡洪雲、郭崑隆、張振旺之
    身分說明：
一、被告楊丁福為第十六屆之下營鄉民代表兼鄉代會主席，乃係
    依據地方立法機關組織準則之規定所選出，依法令對地方自
    治事項負有提案權，業據被告楊丁福自承在卷，並經下營鄉
    鄉長即同案被告馮隆誠證實無訛，被告楊丁福為依據法令從
    事公務之人員，應可認定。另被告馮隆誠為台南縣下營鄉第
    十三屆鄉長，負責綜理台南縣下營鄉公所（下稱下營鄉公所
    ）之業務。被告洪天輝為下營鄉公所之秘書，負責佐理鄉長
    業務。被告胡洪雲為下營鄉公所之民政課長，負責下營鄉公
    所民政課業務，包括採購業務。被告郭崑隆為下營鄉公所之
    行政室主任，負責下營鄉公所辦理採購業務之單位主管。
二、被告張振旺為下營鄉公所行政室課員，負責辦理該公所採購
    招標之總務事務，依法令於承辦採購工程時，為辦理招標暨
    投開標之執行人員，於職務上對於該等事務有忠實執行之義
    務，且於八十九年二月二日起至同年二月二十二日止負責製
    作本件鈦杯採購案之規範說明及第二次招標公告、訂定底價
    、承辦開標及決標作業，業據其自承在卷，並經下營鄉公所
    民政課課長即同案被告胡洪雲、下營鄉公所行政室主任即同
    案被告郭崑隆證實無訛，是被告張振旺為依據法令從事公務
    之人員，亦可認定。
三、被告馮隆誠、洪天輝、胡洪雲、郭崑隆、張振旺等人就本案
    均係依法令對於採購事務有執行之權責之人，郭崑隆、張振
    旺且於執行投開標時，負有忠實辦理開標作業、審核決標與
    否及製作紀錄之義務。是被告馮隆誠、洪天輝、胡洪雲、郭
    崑隆、張振旺均為依據法令從事公務之人員，亦可認定。
參、本件採購案之提案係由被告楊丁福「利用身分」提案及施壓
    下營鄉公所以圖將來自己不法利益：
一、
(一)本件採購案之提出：
    被告楊丁福於八十九年一月五日下營鄉第十六屆第五次臨時
    會中提出臨時動議，其案由為「請公所寬籌經費辦理國家清
    潔週迎接千禧年淨鄉淨土活動，以重建人與人、人與環境的
    關係」，要求下營鄉公所贈予全鄉每戶一份價值五百元左右
    之紀念品，經代表會決議通過，並於八十九年一月六日函請
    下營鄉公所查照辦理，業據被告楊丁福自承提案在卷，並有
    該代表會函及會議決案一紙在卷可按（見調查卷第24─25頁
    ）。從而本件採購案並非年度採購案之既有方案，乃是由被
    告楊丁福擔任提案人（參上開所述）所增加之採購方案，有
    台南縣下營鄉公所向代表會請求同意先行墊付之函稿可按（
    見調查卷第26頁）至明。另參酌證人即展大公司、申貴公司
    之實際負責人林政雄證述：八十八年十一月間賣給邱春桂的
    玻璃杯竟是展大公司庫存的鈦杯，每一個售價十元，樣式約
    七、八種，數量大約是十萬個左右，至於如何交貨，是吳福
    壽在負責，該批貨也尚未支付貨款乙節相符（參見八十九年
    度偵字第一二九六七號第一五四頁），又如後述被告楊丁福
    與邱春桂、吳福壽等人早已事先預謀並鎖定以鈦杯為圍標標
    的；按地方立法機關組織準則第二十五條前段規定：「鄉民
    代表會開會時，會議主席對於本身有利害關係之事件，應行
    迴避」。茲被告楊丁福為會議主席竟於八十九年一月五日提
    出上開臨時動議，未自行迴避，違反上開規定，亦可認定。
(二)本件採購案之標的之決定，係由被告楊丁福以鄉代表會主席
    身分對鄉公所相關承辦人員施壓，並就採購標的為具體之指
    示，而對採購標的作違反採購法之規格限制：
  (1)證人即下營鄉公所民政課課員姜朗彬（更名為姜宏彬，於本
    件採購案，第一次標時製定規格，惟將玻璃杯之規格定為九
    五ＣＣ，以致廢標，於八十九年二月一日即為鄉長調離民政
    課至建設課）於於調查站訊問時證稱：「楊丁福口頭向我們
    表示每組鈦合金玻璃杯五百元，我們就依此做為該項採購案
    物品價格依據。」、「我在辦理上揭採購案，楊丁福曾三次
    打電話向我催辦，致我產生極大壓力」等語（見偵1119號卷
    第5─6頁調查站訊問筆錄）。復於偵訊時證稱：在八十九年
    一月十二日，楊丁福過來秘書室，我和胡洪雲也到秘書室，
    楊丁福叫我們要按照他所提的鈦杯樣品上簽呈，我說沒有規
    格，不知道要如何寫簽呈，他就要胡洪雲聯絡廠商，廠商傳
    真玻璃杯之規格回來的資料卻，後來就按傳真資料之規格來
    上簽呈等語（見偵字第12967 號卷第72─75頁、第156─157
    頁），另共同被告胡洪雲於偵訊時供稱：該採購案係鄉代會
    提議購買念品贈送鄉民，鄉長馮隆誠說要請渠等先評估究竟
    採購保溫瓶或碗具組、鍋具組比較符合國家清潔週紀念品的
    環保意義，當時並沒有預算，姜朗彬請教課長胡洪雲五百元
    要買何東西，胡洪雲也不知道，其二人就去找秘書洪天輝，
    洪天輝說要問代表會，指示該採購案是楊丁福要處理的，後
    來由姜朗彬上簽呈用公文函代表會，而代表會同意支付。在
    八十九年一月十一日或十二日，楊丁福親自拿玻璃杯及型錄
    到秘書室，姜朗彬問洪天輝到底要買何東西，洪天輝說問代
    表會主席，後楊丁福即向洪天輝、胡洪雲及姜朗彬施壓，楊
    丁福叫胡洪雲等人要按照其所提的鈦杯樣品上簽呈，因姜朗
    彬說沒有規格，不知道要如何寫簽呈，楊丁福就請胡洪雲聯
    絡廠商，聯絡之後，廠商傳真回來的資料是由申貴公司不知
    真實姓名的李姓人士告知規格，後來姜朗彬就按該規格來上
    簽呈等語（見偵字第11119號卷第43─45頁）。據上，可知
    被告楊丁福對本件採購案確有以鄉代表會主席身分對鄉公所
    相關承辦人員施壓，並為具體之指示，而對採購標的作不合
    理之規格限制。
  (2)至於被告楊丁福辯稱證人姜朗彬與其有心結云云，此並無前
    例顯示姜朗彬有何設計誣陷之事證，且其證言又與共同被告
    胡洪雲所供相符，復無其他之瑕疵，自不得僅憑被告楊丁福
    之空言指摘而認證人姜朗彬之指證不實。
二、關於本件鈦合金玻璃杯採購案中之鈦合金玻璃杯係出自展大
    公司之庫存鈦合金玻璃杯：
(一)係由被告楊丁福與被告邱春桂、連同原審被告吳福壽三人事
    先謀議取得展大公司庫存鈦合金玻璃杯以便作為將來採購案
    之標的，厚亨公司並無鈦合金玻璃杯，亦未向申貴公司採購
    鈦合金玻璃杯，僅係單純借牌給沈勇俊參與本件採購案，及
    開立發票給沈勇俊以請領款項之事實，業據原審同案被告
    沈耀慧於偵查中坦承綦詳，與證人林政雄、徐振福、蕭宇成
    等人之供述互核相符，堪可採信。渠等供述概略內容如下：
  (1)證人即原審同案被告沈耀慧於偵查中自承：我擔任厚亨公司
    及厚清公司二家公司負責人，這次參與鈦杯採購案，完全是
    由被告沈勇俊處理，我僅提供厚亨公司參加採購案時的公司
    印鑑章及個人印鑑章供被告沈勇俊使用。但我知道當時參加
    採購案時，厚亨公司及厚清公司二家均無庫存鈦杯，且亦未
    向展大公司或申貴公司採購鈦杯。厚清、厚亨公司沒有向申
    貴公司購買鈦合金玻璃杯，也未曾與申貴、展大公司有生意
    往來，沈勇俊曾向我表示須向申貴公司索取統一發票，當時
    我拿錯厚清的公司章及統一編號，申貴公司開立統一發票買
    受人及統一編號均為厚清公司。厚亨公司出貨給下營鄉公所
    之鈦合金玻璃杯即沈勇俊向申貴公司購買之鈦合金玻璃杯，
    採購案鈦合金玻璃杯都是沈勇俊負責處理的，…，卷附申貴
    公司在八十九年三月一日及三月二日開出來的一百萬元及一
    百零五萬零二十一元二張發票，厚清、厚亨公司並未付款給
    申貴公司等語明確在卷（見偵字第一一0七二號卷第十六至
    二三頁、偵字第一二九六七號卷第三九至四十頁）。
  (2)證人即展大公司、申貴公司之實際負責人林政雄證述：八十
    八年十一月間，是申貴公司的警衛向我說邱春桂要跟我買庫
    存的鈦合金（鍍金）玻璃杯，一個要買十元，樣式共有七、
    八種，我說如果現金就賣，經我同意後，就透過吳福壽銷售
    約十萬只各式鍍金玻璃杯給邱春桂，我就叫業務把貨送過去
    邱春桂租的地方，至於如何交貨，是吳福壽在負責，該批貨
    邱春桂也尚未支付貨款，…。卷附的申貴公司送貨單，經我
    指認後認出是申貴公司運送鈦杯的送貨單，但應該只是其中
    的一次送貨單，因為該批貨分為好幾十次運送等語（見偵字
    第一二九六七號卷第48頁、第154─155頁）。
  (3)證人即申貴公司品管部經理徐振福亦證述：申貴公司不生產
    玻璃製品，不過在八十八年十二月間有鈦杯運往申貴公司後
    ，就存放在申貴公司佳里工廠，在八十九年一月間，陸續出
    貨，均由申貴公司貨車運送，由申貴公司吳福壽負責，他把
    這些鈦杯賣給楊丁福和邱春桂，但不知載運至何處，售價則
    是每隻鈦杯十元，該貨款尚未收回，後來吳福壽說要提供展
    大公司及申貴公司的牌照及營業登記證等給楊丁福使用，錢
    （即貨款）就會下來，但是公司把資料給他後，錢還是沒下
    文等語（見偵110712號第27─31頁、第74頁）。證人即申貴
    公司業務專員蕭宇成證述：我在八十八年九月起擔任申貴公
    司業務專員至今，楊丁福知道林政雄所經營另一家展大公司
    有生產鈦杯，而且存放在申貴公司的廠房，就要求林政雄要
    把鈦杯全部庫存十萬隻都賣給他，但楊丁福及邱春桂二人至
    今就一百萬元左右的貨款均尚未給付等語（見偵11072號卷
    第38頁、他字卷第1111號卷第35頁）。乃證人徐振福之職務
    既然是申貴公司品管部經理，負責工廠產品管理，且職務性
    質需鎮日駐守，衡情對申貴公司貨物進出之狀況當至為明瞭
    ，又證人蕭宇成既是申貴公司員工，且於事發時間即八十八
    年十一月起至八十九年三月止，均任職於申貴公司，其二人
    係於調查員向其詢問本件相關情事時主動證述，係出於自由
    意思所為，在所供無其他瑕疵之情形下，且其與被告楊丁福
    素無怨仇，則其等證言自屬可採，而得採為不利被告楊丁福
    及邱春桂認定之依據。可知展大公司存放在申貴公司佳里工
    廠之合金玻璃鈦杯係於八十九年一月間即陸續出貨予楊丁福
    及邱春桂。
(二)參以，於八十九年三月一日，申貴公司將品名為玻璃杯共計
    六萬一千二百只運送至客戶名稱「春桂」處，有八十九年三
    月一日申貴公司送貨單一紙附卷可稽（見調查卷第42頁）。
    可和申貴公司確有送認玻璃杯給被告邱春桂。依上開申貴公
    司之送貨單，且參酌上開證人林政雄、徐振福及蕭宇成之證
    述可知，申貴公司本身既未從事任何玻璃製品之生產，而工
    廠卻又有所謂玻璃杯出貨，足見送貨單上所言玻璃杯等文字
    ，乃本件採購案所謂之鈦合金玻璃杯無疑。又參酌申貴公司
    開立予厚清公司之統一發票二紙，所記載之鈦合金玻璃杯為
    八萬二千只（見調查卷43頁），而下營鄉公所驗收之鈦合金
    玻璃杯共八千三百一十組（一組十二只），是該只送貨單應
    僅運送鈦合金玻璃杯總數量之一部分，且又因系爭玻璃杯屬
    展大公司庫存，所以大小不一，因此在送貨單上並註記有大
    杯、小杯等文字，此對照證人林政雄所證述系爭玻璃杯就是
    鈦合金玻璃杯，式樣有很多種，且分次運送等節確係相符。
    可知展大公司存放在申貴公司佳里工廠的鈦杯係於八十九年
    一月間即陸續出貨予楊丁福及邱春桂。
(三)參酌證人姜朗彬於本院上訴審審理中證述：本件鈦杯驗收完
    畢後，我有看到貨車載整台要載送到各村發放時，在公所圖
    書館前的道路親自看到楊丁福在指揮等語（見本院上訴卷三
    第12頁）。亦可知本件玻璃杯之採購案確與被告楊丁福之利
    益相關。
(四)據上，足見展大公司係以一個十元之價格將庫存之鈦合金玻
    璃杯賣給被告邱春桂，而展大公司賣給邱春桂之鈦合金玻璃
    杯後來落入被告楊丁福等人之掌握，以便利出貨予下營鄉公
    所，是被告楊丁福與被告邱春桂、吳福壽三人事先謀議取得
    展大公司庫存鈦合金玻璃杯，以便作為本案採購案之標的，
    自可認定。從而於本件採購案中，厚亨及厚清二均無鈦合金
    玻璃杯，實際上亦未向申貴公司採購鈦合金玻璃杯，僅係單
    純借牌給沈勇俊參與本件採購案，及開立發票給沈勇俊以請
    領款項之事實，堪予認定。
(五)被告沈永俊雖供稱係與厚亨公司之負責人沈耀慧合夥投標下
    營鄉公所購置合金玻璃杯採購案，並坦承有要求沈俊忠代為
    購買押標金，又得標後本件有領到沈俊忠交給他由鄉公所給
    付之四百多萬元支票貨款及四十多萬元的退還履約保證金云
    云，惟其無法明確供出購買押標金之來源，及所領貨款之流
    向，所辯已無足採，另原審共同被告吳福壽另供稱並未賣鈦
    合金玻璃杯，其投標係林政雄叫他去的，則果如其誠如所言
    其投標係源自於林政雄之授權，則為何鈦杯係展大公司所有
    ，且該公司又具有投標資格且參與投標，其後卻反而未持申
    貴公司正確大小章參與投標，甘冒觸犯刑事犯罪之風險，並
    將此賺錢機會讓予厚亨公司之理？顯與常情有違，而無足採
    。
三、綜上，堪認被告楊丁福與被告邱春桂、連同原審被告吳福壽
    三人事先謀議取得展大公司庫存鈦杯以便作為將來採購案之
    標的，再由被告楊丁福於八十九年一月十日之鄉代會中主動
    提出臨時動議，並未迴避，且主動提案，通過由鄉公所辦理
    本件鈦合金玻璃鈦杯採購案，再至下營鄉公所向被告馮隆誠
    、洪天輝、胡洪雲等承辦人施壓，以圖將來自己及其他私人
    利益，馮隆誠、洪天輝、胡洪雲等承辨人員在此壓力下即讓
    本件採購案之標的依楊丁福所提出之玻璃杯定訂規格，再由
    被告沈勇俊向厚亨公司借牌取得之投標所需文件相關資料，
    邱春桂、連同原審被告吳福壽則分別取得展大公司、申貴公
    司之相關資料，復由沈俊忠購買押標金所需之支票，而分由
    被告邱春桂以展大公司名義、原審被告吳福壽以申貴公司名
    義、被告沈勇俊以厚亨公司名義等三家廠商名義借牌標取下
    營鄉公之採購案之情事，自可認定。
肆、本件採購案之圖利行為：
一、本件採購案之提出及定案：
(一)被告楊丁福於八十九年一月十日之鄉代會中主動提出臨時動
    議，並未迴避，且主動提案，通過本件之採購案，再至下營
    鄉公所向被告馮隆誠、洪天輝、胡洪雲等承辦人施壓，以圖
    將來自己及其他私人利益，馮隆誠、洪天輝、胡洪雲等承辨
    人員在此壓力下即讓本件採購案之標的依楊丁福所提出之玻
    璃杯定訂規格一節，已如前述參、一（二）。按政府採購法
    第十六條第三項規定：第一項之請託或關說，不得作為評選
    之參考。依上所述，再參與被告洪天輝、胡洪雲於被告張振
    旺於八十九年二月二日所為辦理購買鈦合金玻璃杯第二次公
    告招標簽呈（見行政卷第16頁）均未簽註意見即予以核章及
    被告馮隆誠竟批示辦理第二次招標。足認被告馮隆誠、洪天
    輝、胡洪雲、郭崑隆、張振旺等下營鄉公所於本案採購案之
    承辦人員違反法律圖利楊丁福之意甚明。
(二)雖被告馮隆誠辯稱：採購鈦合金玻璃杯是業務單位上簽呈的
    ，伊不知為何要購買玻璃杯，楊丁福未曾拿玻璃杯樣品及目
    錄到公所給伊看，而辦理詢價應由業務單位自行辦理，因時
    間久了，伊不知有無詢價資料，伊沒有圖利他人云云；另被
    告洪天輝辯稱：伊未曾向姜朗彬及胡洪雲表示要採購何物要
    問楊丁福，亦未曾向姜朗彬及胡洪雲表示玻璃杯規格要去問
    楊丁福，又伊不知道訂定底價要辦理詢價，伊只是秘書，所
    有的事都是鄉長決定，伊沒有圖利他人云云。然依被告胡洪
    雲供稱：當伊跟姜朗彬進入秘書室時，楊丁福拿出二盒玻璃
    杯及目錄給伊等看，當時洪天輝也在現場，後來楊丁福又將
    玻璃杯拿上去給鄉長（馮隆誠）看，伊跟著上去，鄉長跟楊
    丁福就在討論紀念品上題名問題等語（見偵字第一二九六七
    號卷第一五七至一五九頁），又證人姜朗彬亦到庭結證供稱
    ：八十九年一月十二日，伊與胡洪雲去找洪天輝要請問他規
    格問題，當時楊丁福也在場，洪天輝表示規格問題去問楊丁
    福，而楊丁福就拿二盒玻璃杯（每盒六個）及目錄給伊，說
    照這個規格，但目錄也沒有規格，伊當場向在場三人（指被
    告洪天輝、胡洪雲及楊丁福）表示若沒有規格就不辦理採購
    ，當天下午胡洪雲就連續拿二張玻璃杯規格給伊。當時要購
    買何種紀念品，是伊跟胡洪雲去找洪天輝詢問，洪天輝表示
    要買何物，要去問楊丁福，所以洪天輝知道玻璃杯是楊丁福
    指定要購買的等語（見偵字第一二九六七號卷第一五六頁）
    ，且被告馮隆誠身為鄉長，依下營鄉公所分層負責明細表（
    見八十九年度偵字第一一四九二號卷第一０五頁）之規定，
    其對於採購物品具有核定權，則其豈有任由業務單位決定採
    購何種物品之理？顯見本件下營鄉公所採購鈦合金玻璃杯案
    ，係依據被告楊丁福之關說而辦理，被告馮隆誠、洪天輝二
    人均係知情，然被告洪天輝於被告張振旺八十九年二月二日
    所為辦理購置鈦合金玻璃杯第二次公告招標簽呈〔原本見八
    十九年度保管字第二八九九號扣押物編號一「下營鄉公所支
    出憑證簿」，下稱扣押物編號一，影本見該扣押物影本卷宗
    （下稱影本卷宗）第十六頁〕，均未簽註意見即予核章，及
    被告馮隆誠竟批示辦理第二次公告招標，足認馮隆誠、洪天
    輝違反上開法律，圖利他人之故意甚明。所辯顯係卸責飾詞
    ，顯無足採。
二、本件鈦合金玻璃鈦杯採購案之招標及決標流程，有下列違法
    並圖利他人情事：
(一)第二次鈦合金玻璃杯採購規範說明，已對玻璃製品廠商形成
    限制，造成不公平競爭，與採購法之規定有違：
    按政府採購法第二十六條第一、二項規定：「機關辦理公告
    金額以上之採購，應依功能或效益訂定招標文件。其有國際
    標準或國家標準者，應從其規定。」、「機關所擬定、採用
    或適用之技術規格，其所標示之擬採購產品或服務之特性，
    諸如品質、性能、安全、尺寸、符號、術語、包裝、標誌及
    標示或生產程序、方法及評估之程序，在目的及效果上均不
    得限制競爭。」，本件採購案第一次招標時，姜朗彬於簽呈
    內所檢附之「規範說明」內容中鈦合金玻璃杯規格，均係依
    照楊丁福所提供之玻璃杯而設訂限定與採購標的之功能無關
    之顏色，須為金黃色或摻雜綠色，且材質需用鈦金屬在玻璃
    杯面上作咬霧處理之條件，均已如前述，但因其容量定為九
    五ＣＣ而與楊丁福所提供二００ＣＣ之規格不符，因無人投
    標而廢標（見行政卷第24、16頁）。嗣於第二次公告招標時
    ，被告張振旺於製作規範說明時因見原來之所載之規格與楊
    丁福所提供之鈦合金玻璃杯明顯不符，即經告知課長胡洪雲
    後逕自變更容量之規格為二００ＣＣ（見偵11119號卷第52
    ─53胡洪雲之筆錄、第54─55張振旺之偵訊筆錄），至其他
    關於鈦合金玻璃杯之規範說明，均抄襲前揭姜朗彬所製作之
    第一次招標公告時檢附之規範說明（即依楊丁福所提供之玻
    璃杯而設定限定與採購標的之功能無關之顏色、材質等規格
    ，以與被告楊丁福所提供之玻璃杯容量相配合）（見行政卷
    宗第65頁），是被告張振旺製作第二次鈦杯採購規範說明時
    ，明知不得在規範說明中對廠商為不當限制競爭，且不得增
    加與功能及效益無關之設計及需求，竟於採購標的之共通屬
    性即玻璃杯之外，增加「顏色為金黃色或摻雜綠色，材質為
    鈦金屬真空蒸發之濺射於玻璃杯上形成薄膜，再真空蝕刻之
    圖樣」之要件，此參酌玻璃業慣例，因該產品屬玻璃製品，
    而鈦杯乃是在表面上運用某種加工技術性機器將鈦合金屬材
    質及化學物料在玻璃杯表面上作特定之金黃色並摻雜綠色之
    「咬霧」（即在玻璃表面處理以形成霧化之技術），該技術
    性質雖然不高，但因係屬於市場上終端成品之特定類型，其
    客戶需求量本身已極有限，屬於小眾市場，則基於眾所周知
    之自由競爭經濟原理，僅有極少數特定中小企業才有接單生
    產，是前開第二次鈦杯採購規範說明，實已對玻璃製品廠商
    形成限制，造成不公平競爭，顯與採購法之前揭規定有違，
    即堪予認定。又被告張振旺所為之招標公告及規範說明簽呈
    ，係經被告胡洪雲會簽、並經由被告洪天輝及、被告馮隆誠
    核定，乃被告胡洪雲、被告洪天輝均未簽註意見即予以核章
    再由被告馮隆誠核定，足認被告馮隆誠、洪天輝、胡洪雲等
    均明知上情，以消極不作為之方式違反上開政府採購法第二
    十六條之規定，以圖利楊丁福之情甚明。
(二)訂定底價之違反採購法規定：
  (1)又政府採購法第四十六條：「機關辦理採購，除本法另有規
    定外，應訂定底價。底價應依圖說、規範、契約並考量成本
    、市場行情及政府機關決標資料逐項編列，由機關首長或其
    授權人員核定。」，依卷附被告張振旺所製作之「核定底價
    簽呈」或「辦理第二次公告招標簽呈」（行政卷宗第10頁、
    偵11119號卷第16頁）以觀，並無檢附任何詢價資料，乃被
    告張振旺未依規定辦理詢價，亦未有任何參考資料，即依據
    公告預算金額為四百十五萬五千元，並據此上簽呈，經被告
    郭崑隆、被告洪天輝未表示任何意見層層核示，後由被告馮
    隆誠核定批示為四百零九萬五千元，顯與前揭採購法之規定
    相違，至共同被告胡洪雲在偵查中以書面方式向檢察官陳述
    ：「總務曾向我表示他有假裝岡山的鐵工廠向展大公司詢價
    且參考市面上的價格」（見偵12967號卷第64頁），然為證
    人審判外陳述，又未具有法律另有規定之情況下，應無證據
    能力，而無從為有利於被告之證明，並此敘明。
  (2)另最高法院本次發回意旨略謂：被告胡洪雲在台南縣調查站
    自承：「八十九年一月十二日代表會正式來函通知辦理時，
    係由民政課姜朗彬承辦有關事宜，當天我們就簽出該採購案
    發包簽呈，決定以每組（十二個）五百元預算款採購鈦合金
    玻璃杯，發包前之作業確係均由民政課主辦」外，經詢以：
    「前述直接決定採購鈦合金玻璃杯其每組五百元預算單價是
    如何訂出？」時，陳稱：「我並沒有任何訪價，為什麼要決
    定每組五百元，……是我直接依代表會決議之採購單價訂定
    。其工程預算書亦是我請人根據我以鉛筆書寫之底稿代為重
    繕，之後再由代理承辦人胡文雄補簽章，並隨同發包簽呈一
    併送給總務張振旺據以辦理採購事宜」，又經詢以：「前述
    規劃設計送出後，如何再定單價？」時，答稱：「主計要求
    要以整數組為採購單位，……所以我只好要人幫忙繕改數量
    為八三一○組，且以單價每組五百元填寫工程預算書，金額
    改為0000000元」（見偵字第一一一一九號卷(三)第
    九頁、第十頁、第五十頁）；姜朗彬於調查站詢問時亦證稱
    ：「楊丁福口頭向我們表示每組鈦合金玻璃杯五百元，我們
    就依此做為該項採購案物品價格依據」等語（見原判決第二
    十頁第十三至十五行），上開採購案之詢價及底價之擬定，
    似是由民政課之承辦人姜朗彬、課長胡洪雲本其職責所為，
    原判決遽謂張振旺未依規定辦理詢價，即「極大化採購標的
    之底價」，與卷內資料自有未合，非無證據上理由矛盾之可
    議云云。惟查，前揭姜朗彬、胡洪雲之供述，經核均指上開
    鈦合金玻璃杯採購案於第一次辦理公告招標時之詢價及底價
    之擬定，係由民政課之承辦人姜朗彬、課長胡洪雲所為，然
    因第二次辦理公告招標時之詢價及底價承辦人係為被告張振
    旺，關於辦理時之缺失均已如前述，核與卷內資料尚無杆格
    ，亦附此敘明。
  (3)被告張振旺於原審及本院歷審審理時辯稱第二次規範說明不
    是他修改的，因為他不會用電腦而是由陳錦淑改的云云。然
    查，證人即下營鄉公所行政室職員陳錦淑業於原審審理時到
    庭結證：當時總務科並無電腦，而且第二次規範說明上關於
    更改容量的問題，經現場提示給我看後，我確定並不是我做
    的等語明確在卷（見原審卷二第189頁）。惟據被告張振旺
    於偵查中供承「因第一次公開招標流標，我覺得可能是九五
    ＣＣ容量太小，我有詢問過民政課長，他也沒有表示意見，
    我就依常理把他改為二００ＣＣ容量較合家庭使用等語（見
    偵12967卷第76頁），且被告張振旺既為本件採購案第二次
    公告招標之承辦人員，是關於採購案所需製作之文書及規範
    說明之修改由其本人為之，亦與常情無違。足見被告張振旺
    前開所辯僅是事後卸責之詞，不足採信。
(三)開標部份之違反採購法規定：
  (1)政府採購法第四十八條規定：「機關依本法規定辦理招標，
    除有下列情形之一不予開標決標外，有三家以上合格廠商投
    標，即應依招標文件所定時間開標決標：一、變更或補充招
    標文件內容者。二、發現有足以影響採購公正之違法或不當
    行為者。」；同法第五十條：「投標廠商有下列情形之一，
    經機關於開標前發現者，其所投之標應不予開標；於開標後
    發現者，應不決標予該廠商：一、未依招標文件之規定投標
    。二、投標文件內容不符合招標文件之規定。三、借用或冒
    用他人名義或證件，或以偽造、變造之文件投標。四、偽造
    或變造投標文件。五、不同投標廠商間之投標文件內容有重
    大異常關聯者。…決標或簽約後發現得標廠商於決標前有前
    項情形者，應撤銷決標、終止契約或解除契約，並得追償損
    失。但撤銷決標、終止契約或解除契約反不符公共利益，並
    經上級機關核准者，不在此限。第一項不予開標或不予決標
    ，致採購程序無法繼續進行者，機關得宣布廢標。」，又政
    府採購法施行細則第五十條規定：「就開標人員之分工如下
    ：一、主持開標之人員之工作為主持開標程序、負責開標現
    場處置及有關決定。二、承辦開標人員之工作為辦理開標作
    業及製作紀錄等事項。機關辦理比價、議價或決標，準用前
    五項規定。」。
  (2)經查，
  本件採購案形式上共有展大、申貴、厚亨三家公司參與鈦合
    金玻璃杯採購案之投標，有財物採購第二次開〈決〉標記錄
    表一紙在卷可參（見89保管字第2899號行政卷宗第13頁）；
    依申貴公司廠長謝榮仁於89年9月28日所提出申貴公司大小
    章正本（見調查卷第28─30頁），與吳福壽所持申貴公司投
    標文件上所蓋印章相核對結果，可知申貴公司負責人王祥壽
    及申貴公司印鑑章之二者比對不符，申貴公司有遭人冒用投
    標之情事（見調查卷第28─30頁），另展大公司參與投標
    中之文件上之印章並非真正，展大公司有遭被告邱春桂冒名
    投標之情事，且展大公司於八十九年間並未加入台北縣商業
    會，亦經證人林政雄偵查及原審審理時證述在卷（於89年度
    偵字第12967號偵查卷第47頁，及本院更二審卷第194至208
    頁），並有展大工業有限公司參與購置鈦合金玻璃杯工程之
    印模單、展大有限公司營利事業變更登記相關資料在卷可參
    （見行政卷第29頁，以及89年度偵字第12967號第87頁），
    綜上可知，本件鈦合金玻璃杯採購案形式上參與投標公司有
    展大公司、申貴公司、厚亨公司三家，其中二家經核對真正
    之印鑑章與投標之印章後不符，顯均遭他人冒用，另厚亨公
    司一家如前參、二所述係得其負責人被告沈耀慧之同意，而
    交由被告沈勇俊持公司營利事業登記證及大小章等資料參與
    投標，且縱使厚亨公司負責人有授權被告沈勇俊投標，但厚
    亨公司從頭至尾並無真正投標之意，且從未支付展大公司庫
    存鈦合金玻璃杯之貨款，足見被告沈耀慧僅是將其公司名義
    借予被告沈勇俊用以參與投標乙節，堪以認定。
  再者，關於投標資料中，其中展大公司之押標金支票票號為
    台灣土地銀行學甲分行ＰＱ0000000號、申貴公司之
    押標金支票票號為合作金庫ＳＪ0000000號，厚亨公
    司押標金支票票號則為合作金庫ＳＪ0000000號，足
    見申貴公司及厚亨公司押標金支票確為連號，以及就申貴公
    司及厚亨公司之前開支票均係由被告沈俊忠為匯款人名義所
    購買（見前開行政卷宗第58頁、調查卷第33、34頁）；另第
    二次招標公告規定參加投標廠商資格限定為「經政府登記合
    格之玻璃成品製造或加工業相關廠商」，但申貴公司營業項
    目為金屬製品之加工製造商，有申貴科技股份有限公司變更
    登記事項卡可參（見調查卷第29頁），顯然與規定招標廠商
    資格不符；又卷附之厚亨公司台南縣商業會會員證書、廠商
    投標比價證明書之有效日期均為自八十九年二月二十三日起
    （見行政卷第46、47頁），展大公司之台北縣商業會會員證
    書、廠商投標比價證明書之有效亦自八十九年二月二十三日
    起（見調查卷第48、49頁），經核均在八十九年二月二十二
    日本件採購案開標後，核與被告張振旺供稱：展大及申貴這
    二家公司未有會員證，我告訴這二家公司（不知對象），他
    們隔天就補呈等語（見偵字第12967號卷第186頁）、及證人
    林政雄前揭所證：我並未提供納稅證明卡及公會會員證給吳
    福壽等語相符。可知展大及申貴公司於投開標時之投標文件
    中並無納稅證明卡及公會會員證等資料明顯與招標公告所限
    定廠商之資格不符，上開商業會會員證書、廠商投標比價證
    明書係事後補送之資料至明。
  嗣於開標當時，被告郭崑隆係主持開標之人，而被告張振旺
    乃承辦開標之人，剪標後拆看之承辦開標人員即被告張振旺
    與主持開標之郭崑隆，發現有前揭所示之投標押標金連號
    時，對申貴公司及厚亨公司是否具有幕後同一性已有疑義，
    再者明知本件鈦合金玻璃杯採購招標公告時，已明確在該公
    告上註記該工程係採最低標之方式決標，且預算金額為四百
    十五萬五千元，但展大公司及申貴公司除前開證件有部分即
    有未合外，在標價上竟又都出現超過底價六成、七成之方式
    參加投標，展大及申貴二家公司僅係陪標之廠商顯而易見，
    其目的僅在造成三家廠商投標之形式上符合規定之效果而已
    ，顯然有不法之情事，即應依政府採購法第四十八條第一項
    第二款、第五十條第一項第二款之規定，宣佈不予開標、決
    標，但負責主持及承辦開標作業之被告郭崑隆、張振旺卻與
    常人之反應不同，均未與在場監標之人討論應作如何之必要
    處置，竟均未在其所製作之投標紀錄上為任何之說明，被告
    郭崑隆、張振旺竟仍相互配合，反就之後之廠商資格審查證
    件未齊的部分，均予以配合未予核對即通過審核，予以偽填
    「Ｖ」、「退」之方式予以掩飾，即將申貴公司證件封上營
    利事業登記證欄先註記「Ｖ」，並在其下加填「退」，以掩
    人耳目；亦在證件封上公會會員影本一欄上偽填打勾（Ｖ）
    後又填「退」字，有得標之厚亨公司之相關資料可參（見行
    政卷第34頁），另申貴及展大公司之相關資料則均未影印留
    存（見行政卷25─63頁）。並在明顯之違背法令下而予以開
    標、決標，且事後又未有移送地檢署偵查之動作，衡情，縱
    使一般人未具備採購及承辦開標經驗，且對政府採購法毫無
    所悉，則對具體明確之證件封上所要求文件不具備時，亦無
    從能視而不見，毫無疑心之理？而被告張振旺竟仍在證件封
    上偽填上開與事實不符之文字用以掩飾，及在開標時發現押
    標金之支票連號明顯不法，仍予繼續開標程序進而決標。是
    由以上事實顯示，若被告郭崑隆、張振旺未知悉本件採購案
    係楊丁福所欲包攬，而有相互配合，及未有直接圖利之故意
    ，且對前開應予適用之政府採購法相關法規並無明知，則其
    又何須在證件封上註記顯然與事實不符之符號？其等辯稱因
    其不諳法令所使然云云，惟若是如此，則為何對有疑之處，
    其在投標記錄上均未加以記載？反而積極掩飾三家廠商不符
    資格之處，並進而使採購案在形式上，因具備三家廠商而得
    予決標？凡此種種，適足以證明被告郭崑隆、張振旺並非對
    採購法之相關規定欠缺認識，而係因為對資格不合一事及相
    關法令規定非常清楚，所以才會衍生前開諸多護航之動作。
    是被告郭崑隆、張振旺二人均明知展大、申貴及厚亨三家投
    標廠商均不符合資格，渠等仍於財務採購第二次開（決）標
    紀錄表登載合格投標廠商為三家（見行政卷第9頁），其登
    載不實之行為及確實具有明知違背上開政府採購法規定之情
    情，均堪認定。足徵被告郭崑隆、張振旺主觀上確有就其主
    管事務，直接圖利他人之故意，且客觀上亦有配合被告楊丁
    福借牌參與該採購案之情事，而違背法令上關於忠實執行投
    開標之義務乙節，已堪認定。亦足徵其等二人有違背上開政
    府採購法之規定，對被告楊丁福等人有直接圖利之故意甚明
    。
  (3)被告郭崑隆雖辯稱：「我沒有審查資料。因為我當時剛接對
    業務程序不是很熟，審查是主辦人審查的。陳嫦卿主任來作
    證也說的很清楚，是主辦人審查後向我報告資格審查符合然
    後才開價格標。張振旺向我報告，我沒有看，開標的慣例是
    主辦人要審查，他審查後向我說資格符合，我當時剛接業務
    ，本件招標案子已經上網招標，這個案子我沒有參與到」云
    云。惟查，被告郭崑隆身為主持開標人員，依政府採購法施
    行細則第五十條第一項第一款規定，其權責為主持開標程序
    、負責開標現場處置及有關決定，是有關投標文件內容是否
    符合招標文件之規定及投標廠商之資格等審查，應為被告郭
    崑隆之責，即有關審查到主持開標之作業，其本身有決策之
    權，自資格之審查到決標與否，身為行政室之主管，負有重
    大之權責，況對於四百餘萬元之招標案，數目不小，更應謹
    慎。若非其與其他承辦本案採購之被告張振旺及被告馮隆誠
    、洪天輝、胡洪雲等人相同，均有默契，放任本件採購案整
    個投、開標之過程，即自本件上網公告到決標，對玻璃杯製
    造廠商形成明顯的不當限制競爭障礙到投標時形式上即有明
    顯之違背法令之處，及展大，申貴公司除前開證件已有不合
    外，其標價金額超出預算金額甚鉅，亦顯而易見等與投標常
    情有違之情事，均視而不見，以讓厚亨公司利標得此案，豈
    會如此。是被告郭崑隆應知之甚明，不能事後將責任均推卸
    給承辦之被告張振旺而免除其刑事責任，故本件被告郭崑隆
    所辯伊沒有審查資料，審查是主辦人審查的云云，純係飾卸
    之詞，不足採信。
    雖證人即本件鈦杯採購案之監標人陳嫦卿證稱：「（問：前
    述開標過程係由何人審查廠商資格？）我記得由總務張振旺
    負責審查投標廠商資格標」、「為何張振旺審查資格標時未
    發現，我不清楚」、「張振旺負責開標並審查三家廠商的資
    格，然後告訴郭崑隆三家廠商均合格，再由郭崑隆宣布三家
    投標廠商均合格」、「（問：郭崑隆有無看過投標資料？）
    這部分我沒有印象」、「監標是監視開標、決標過程有無依
    照相關規定，當日有依照相關規定辦理，當時開標是總務張
    振旺負責審查資格標，當時由總務張振旺審查合格，然後告
    訴郭崑隆宣布審查合格之後，才進入開價格標，所以整個程
    序來講，一般習慣作法通常都是這樣的程序，主持開標人員
    並不作資格再審查，開標後由總務張振旺保管，以政府採購
    法對於分工並沒有談的那麼詳細，那麼就一般的情形，就是
    從事公職以來一般狀況都是那樣」、「整個資料到付款之前
    ，都保存在張振旺那邊，主持開標人員並沒有保管開標資料
    」、「開標過程沒有請示（指押標金支票二張連號及投標金
    額超過預算金額）」等語（見偵11492號卷第64頁、偵12967
    號卷第159─160頁、本院上訴卷三第40─46頁）。惟查，本
    件採購案係被告楊丁福向下營鄉施壓所致，被告楊丁福欲標
    得此案，依上所述，為下營鄉公所相關人員所明知之事，且
    均予以放任通過，始會有上開種種不合理且違法之情事發生
    。而證人陳嫦卿為本件採購案之監標人，其為上開供述，亦
    係將所有審查之責任推由被告張振旺，惟若無其他承辦之人
    配合，而僅由被告張振旺一人主導，若非其有通天本領，豈
    會有上情發生？證人陳嫦卿身為監標人且受過專業訓練，其
    於開標時亦均未表示任何意見，於驗收時亦與被告胡洪雲、
    王德三共同驗收，亦未發現廠商送來之鈦合金玻璃杯大小不
    一，事實上其亦有失職之嫌。故其為上開證述，僅係將本件
    採購案之開標過程均推由被告張振旺負責而已，自難據其證
    詞，作為對被告郭崑隆有利之認定。
  (4)被告張振旺辯稱：關於開標部份，我只是負責剪標，然後再
    交給開標的行政室主任郭崑隆，而審查廠商資格時，也僅是
    根據廠商提供證件逐項打勾，最後由郭崑隆當場宣布某一家
    投標廠商得標，我並非主持該程序之人，也不是實際執行之
    人云云，然被告張振旺係本件採購案之承辦人，又關於本件
    採購案之違反政府採購法之規定均已如前述，被告所辯顯屬
    卸責飾詞，不足採信。
(四)參酌證人即台南縣下營鄉之村幹事姜添貴、陳順成、廖枝勇
    、王虹淨於調查筆錄中均證稱：事後有村民反應玻璃杯大小
    不一等語或玻璃杯樣式有大小二種，尺寸相差很多等語。而
    本件下營鄉公所採購案，於八十九年三月一日辦理驗收，係
    由被告胡洪雲擔任主驗人員，雖依政府採購法施行細則之規
    定，得以抽驗為之，惟證人陳嫦卿及王德三均到庭證稱：驗
    收之數量為二小盒（每盒六只）等語。即驗收之數量為十二
    只鈦合金玻璃杯，僅為本件採購數量九萬九千七百二十只（
    八千三百一十組，每組十二只）之百分之０．０一二，其驗
    收程序顯然不確實，其有圖利他人之故意甚明。
(五)綜上，如前述本件鈦合金玻璃杯採購案之過程中：被告張振
    旺先於招標公告及規範說明內指定上開規格，有違政府採購
    法第二十六條第二項規定，而該公告及規範說明擬定後，又
    經呈轉該鄉民政課課長胡洪雲、秘書洪天輝及鄉長馮隆誠核
    定，彼三人又均在該簽呈上簽字表示同意或批准，從而則主
    辦單位主管胡洪雲、處於決策地位之洪天輝、馮隆誠，對此
    顯然違背法令之事，何以毫無所覺？參以被告洪天輝、馮隆
    誠、胡洪雲等人既接受楊丁福關說、施壓而同意採購楊某推
    薦之鈦杯於前，就招標公告及規範說明顯然違法乙事，又視
    若無睹於後，衡情渠等核定顯然違反政府採購法之招標規格
    ，顯難僅論以行政監督失當；再者，嗣於訂定招標底價之方
    式，被告張振旺在其製作之核定底價之簽呈上，均未見相關
    參考資料附卷而與政府採購法第四十六條第一項規定有違，
    又上開簽呈，經該公所秘書洪天輝、鄉長馮隆誠逐層批示，
    竟均無表示不同意見，若定底價參考資料（即詢價或市場行
    情資料等）為簽擬該招標公告呈核時所必需，則秘書洪天輝
    、鄉長馮隆誠逐層批示時，何以並無查覺此項明顯違失，又
    既無任何資料可供參考，該鄉鄉長馮隆誠究竟憑何核定系爭
    採購案底價，亦與常情相違，又被告郭崑隆、張振旺於開標
    時復有如前述之各種違反政府採購法規定之疏失；參互觀之
    ，被告馮隆誠、洪天輝、胡洪雲、郭崑隆、張振旺辦理採購
    ，原應嚴格遵守政府採購法之規定，以免損害機關權益及圖
    利他人之情事發生，惟被告等所為顯然違背上開政府採購法
    之規定為鄉公所採購以每組新台幣四百九十元（共八千三百
    一十組，總價為四百零七萬一千九百元），購進價值顯不相
    當之鈦合金玻璃杯（同案被告楊丁福購入之成本一個十元，
    一組六個，計六十元）即屬違背法令，圖取同案被告楊丁福
    等人不法利益共三百零七萬四千七百元，與圖利罪之構成要
    件該當，被告等人均辯稱無圖利他人云云無足採信。
三、被告張振旺、郭崑隆、胡洪雲、洪天輝、馮隆誠前揭行為另
    涉犯直接圖得標廠商之不法利益，該廠商並因而獲得利益一
    節。析論如下：
(一)按公務員對於其主管或監督之事務，明知違背法令，以偽裝
    之比價方式，使他人圍標獨占，因而獲得不法利益者，即屬
    公務員對於主管或監督之事務圖利他人（最高法院六十九年
    台上字第一三二五號判例，關於以偽裝之比價方式，圍標獨
    占，獲得暴利者，成立圖利罪，亦同此意旨）。蓋機關辦理
    採購採用比價方式，旨在藉由比價競標之功能，以彰顯程序
    之公正，並期得以合理、公平之價格發包工程，俾達節省公
    帑、保障品質之目的。次按貪污治罪條例第六條第一項第四
    款之圖利罪，係在規範公務員圖私人不法利益之行為，故
    其所圖得者，限於自己或其他私人之「不法利益」，始與該
    罪之構成要件相當；倘非屬「不法利益」，即不能論以該罪
    。又按貪污治罪條例第六條（第一項）第四款之圖利罪，以
    所圖得之利益係屬不法利益為必要；又此項不法利益，除指
    獲得現實財產之不法利益外，並包括其他有形或無形、積極
    或消極等財產上權利之不法利益。末按一般廠商承包工程或
    出售商品所獲之合理利潤，應屬合法之所得，固不待言。然
    政府機關之採購案所以採用比價方式辦理，旨在藉由比價競
    標之方式，以彰顯程序之公平，並期得以合理、低廉之價格
    購辦，俾達節省公帑之目的。本件被告張振旺、郭崑隆、胡
    洪雲、洪天輝、馮隆誠等五人由被告楊丁福等人，以「借牌
    」之方式，順利標得下營鄉公所系爭鈦合金玻璃杯，並領得
    款項四百零七萬一千九百元，則該「借牌」之行為，僅形式
    上徒具比價之名，實質上則均由內定之借牌公司（厚亨公司
    ）得標，已使公開比價失其競標之功能，自非合法之公平競
    爭。又查本件之招標案，因有圍借牌影響採購公正之違反法
    令行為，原決標暨採購合約具有重大瑕疵，原則上應予撤銷
    及解除，並得追償損失，益徵因此獲致之經濟利得，具不法
    之屬性，非可謂係合法之商業利潤。本件被告楊丁福等人因
    系爭鈦合金玻璃杯採購案未經實際比價，乃由於被告張振旺
    、郭崑隆、胡洪雲、洪天輝、馮隆誠明知違背法令圖其等不
    法利益，始標得系爭鈦合金玻璃杯採購案並領取款項，關於
    其等因而獲得利益之數額，參諸本件鈦合金玻璃杯採購案下
    營鄉公所共採購八千三百十組，每組十二只，共九萬九千七
    百二十只，有台南縣下營鄉公所財物採購結算驗收證明書、
    財物驗收紀錄可按（見行政卷第6、8頁），參酌前揭證人林
    政雄之證詞，則被告楊丁福等人向展大公司所購得而賣給下
    營鄉公所之本件採購案之九萬九千七百二十只鈦合金玻璃杯
    之總價為九十九萬七千二百元，亦可認定。而本件採購案，
    厚亨公司係以四百零七萬一千九百元得標，有下營鄉公所採
    購第（2）開（決）標紀錄表、財物採購結算驗收證明書可
    按（見行政卷第6、9頁）。故本件採購案被告楊丁福等人所
    獲得之利益為三百零七萬四千七百元。
(二)如前述本件被告等人合意由被告馮隆誠等人主管系爭鈦合金
    玻璃杯採購案事務，而故意違背悉屬強制或禁止之法令規定
    ，顯非僅不具違法意識之行政作為失當而已。又按被圖利人
    若無因行為人之違背法令行為，不致獲取經濟上利益，兩者
    因果關聯密切，被圖利人亟求行為人以故意違背法令而具重
    大瑕疵之程序，獲致得取經濟利益之結果，則該等經濟上之
    利得，自具不法之屬性。而國家編列預算招攬廠商，倘依法
    令進行招標、決標及驗收等作業流程，初於訂立合約時，本
    即必當要求之須具備一定之品質。非法標得亦也具備合約所
    定之品質驗收通過，然因承攬之目的，本即在於完成一定之
    工作，其應具備合約所定品質，事屬當然，若有偷工減料，
    則係違約；或因工程既已完工並驗收，倘撤銷決標或解除契
    約致不符公共利益，而經報上級機關核准者，得不予撤銷或
    解除，均乃別一問題，前行之非法程序，並不因此而反向逆
    推補正，亦不因被圖利者獲利未逾業界標準，進而改變其結
    果之不具不法屬性（修正後貪污治罪條例第六條第一項第四
    款之圖利罪，其圖利行為已否造成政府機關或他人之現實損
    害，無礙於圖利罪之成立，最高法院九十一年度台上字第五
    一八五號判決參照）。再者，國家針對政府機關之招標案，
    制定各項法令以為規範，經辦人員曲意枉法從事，造成國庫
    原本於相同支出下，無法藉由自由公平競爭機制，提昇社會
    整體公共工程品質與效能之損害，侵害此一應受保護之社會
    法益，則不循合法正當途徑得標之工程廠商，其所獲取增益
    之經濟價值，性質上即屬不法。
(三)辯護人主張本件採購案之鈦金屬玻璃杯，於九十五年之市價
    在二百元以上，而本件採購案係以總價四百零七萬一千九百
    元採購八三一０組（每組十二個），換算結果，平均每只鈦
    金屬玻璃杯僅四０．八三元，被告等人並無獲得不法利益或
    因而獲得利益，認本案被告等人無圖利罪之適用云云。惟查
    ，本案之重點在於被告楊丁福等人以多少價格向展大公司購
    得系爭鈦合金玻璃杯，再以多少價格向下營鄉公所標得該鈦
    合金玻璃杯採購案，其間之價差之獲利多少。本案之重點本
    來就不在該鈦合金玻璃杯之真實價格多少，或該鈦合金玻璃
    杯之真實材質。是該鈦合金玻璃杯之價格為二百元或四十元
    或十元，或該鈦合玻璃杯是否為真實之鈦合金玻璃杯，或僅
    是掛羊頭賣狗肉，以普通鍍金之玻璃杯而誆稱是所謂之鈦合
    金玻璃杯以提高其身價，均非本案之重點。故本院無庸審核
    本案之鈦合金玻璃杯之真實價格或材質。又依證人林政雄於
    本院審理時證稱沒有鍍金一個大約八、九元，最便宜鍍金後
    大約二、三十元等語。縱令如此，惟本件採購案之鈦合金玻
    璃杯，係展大公司賣不出去存放在申貴公司廠房內之庫存貨
    ，林政雄同意以一個十元之低價賣給邱春桂，縱令低於其成
    本，此種將庫存貨低價銷售之情形，於社會上經常可見，屬
    正常交易之情，無與常情有何不符處。
四、被告張振旺、郭崑隆、胡洪雲、洪天輝、馮隆誠共犯公務員
    登載不實罪：
    又被告張振旺既係辦理系爭採購案比價發包之承辦人，於職
    務上，應於上開掌管之公文書上，據實為符合資格之廠商為
    登載，竟與被告郭崑隆、胡洪雲、洪天輝、馮隆誠等人為圖
    楊丁福等人之不法利益，明知邱春桂、沈勇俊、吳福壽所代
    表之展大、厚亨、申貴三家公司參與競標並未提出合格之資
    料均為不合格廠商，仍由被告張振旺所製作知「財務採購第
    二次開（決）標紀錄表」公文書上，不實登載合格投標廠商
    為三家（見行政卷第9頁），雖被告郭崑隆、胡洪雲、洪天
    輝、馮隆誠不具製作前揭紀錄表之法定職權，惟既均與承辦
    之公務員張振旺，共同明知系爭採購案，參與競標之三家廠
    商，均不合格，竟仍與被告張振旺共同將該不實之事項登載
    於職務上所掌之「財務採購第二次開（決）標紀錄表」，自
    應負共犯罪責，其等互相利用對方之行為以遂行犯罪之目的
    無疑，且該不實之登載，自足生損害於下營鄉公所之財務採
    購案之正確性。
肆、被告楊丁福、沈俊忠、邱春桂、沈勇俊及吳福壽等人之犯意
    聯絡與行為分擔部分：
一、
(一)關於本件之鈦合金玻璃鈦杯係由被告楊丁福與被告邱春桂、
    連同原審被告吳福壽三人事先謀議取得展大公司庫存鈦杯以
    便作為將來採購案之標的，已如前參、二所述。
(二)另參與採購案借牌之部分，原審同案被告吳福壽依照其與共
    犯楊丁福等人之前開借牌計畫，與共犯沈俊忠配合，由吳福
    壽出面請託其不知情之友人姜金樹代為購買另一間銀行即土
    地銀行之支票作為展大公司參與投標之用，此為分工之其一
    ，以避免三家參與投標公司之押標金支票均為同一家銀行且
    號碼又連號，致遭人懷疑有借牌之情事；又於投標日當天再
    由吳福壽持由沈俊忠購買之合作金庫之支票，作為申貴公司
    參與投標之押標金，並在申貴公司投標文件上偽填該公司名
    義上負責人王祥壽之署押，及偽刻申貴公司大小章，並用印
    於投標文件上，另由被告邱春桂以申大公司名義投標以造成
    表面上有三家不同公司參與投標之假象，此為分工之其二；
    事後，確定由厚亨公司得標，再由吳福壽將退還之申貴公司
    押標金支票，交由共犯沈俊忠，再由沈俊忠以該張支票存入
    共犯楊丁福之配偶徐儷月即玄武土木包工業之名義上負責人
    之帳戶以為兌領，此為分工之其三。前開分工及犯意聯絡有
    下列證據資料可資證明：
  (1)證人姜金樹證述：八十九年二月二十一日下午我向姜漢預要
    求借用帳戶購買押標金支票的原因，是因為當時吳福壽提到
    他要投標某一工程，叫我幫他買押標金支票，所以我在徵得
    姜漢預同意後，吳福壽就和沈俊忠二人一起到公所，當時因
    為我沒空，所以我請吳福壽和沈俊忠二人直接將二十萬元拿
    給姜漢預，再由姜漢預幫他們買二十萬元的押標金之土地銀
    行支票一張。到了八十九年二月二十三日吳福壽又把押標金
    支票交給我，希望我幫他兌換回現金，後來我就把該張支票
    又交由姜漢預處理，再以吳彩杏名義之帳戶兌領支票以二十
    萬元現金，然後姜漢預再將二十萬元拿給我，我再轉交予吳
    福壽等語（見偵12967號卷第153頁）。而證人姜金樹與被告
    吳福壽二人係好友之關係，再加上證人姜金樹之證言，與卷
    附展大公司參與投標之相關文件中所附土地銀行之押標金支
    票一紙又相符合。由其證述可知，展大公司押標金支票係由
    吳福壽拜託姜金樹購買，再由姜金樹託姜漢預，以吳彩杏於
    土地銀行之帳戶（帳號：00000000000號）之名
    義購買，再交由被告沈俊忠執交被告邱春桂參與投標。
  (2)證人林政雄證述：八十八年年底時，吳福壽就向我提到邱春
    桂有買主，要向我們購買庫存之展大公司鈦杯…，所以我才
    將展大公司執照的影本拿給吳福壽，但並未將展大公司大小
    章、公司會員證、納稅證明卡等拿給吳福壽，也未將申貴公
    司執照拿給吳福壽。因此卷附展大公司及申貴公司參與投標
    文件中包括標單、估價單、標單封切結書、印模單、聲明書
    、退還押標金申請書、退還押標金收據、繳交差額保證金切
    結書、證件封、甲標封、乙標封上的公司大小章都不是展大
    公司或申貴公司的真正大小章，而且該二家公司也均未參與
    鈦合金玻璃杯杯的招標。同時，卷附申貴公司的投標文件中
    登記有申貴公司名義上負責人王祥壽的簽名也不是真正的，
    因為王祥壽根本未參與申貴公司的實際營運，又因車禍住院
    中，根本不可能參加當日的投標等語。此經比對卷附之申貴
    公司大小章及投標時如附表二之申貴公司大小章等資料並不
    相符乙情可知（見偵12967號卷第153─155頁，調查卷第28
    頁、行政卷52─59頁）。
  (3)若申貴公司實際負責人林政雄有授權被告吳福壽參與鈦合金
    玻璃杯採購案之投標，則（1）林政雄即不應於八十八年年
    底即同意將參與鈦合金玻璃杯採購案之標的，以十元一只賣
    給由吳福壽轉介之邱春桂，但林政雄卻同意轉賣予邱春桂，
    且為了收取鈦合金玻璃杯的貨款，而提供展大公司影本予吳
    福壽，再由吳福壽轉交邱春桂。（2）被告吳福壽參與投標
    之押標金來源，亦應由林政雄出資，而非由吳福壽出資請託
    他人購買支票。（3）被告吳福壽所購買之押標金支票，亦
    應執由申貴公司參與投標，而非執由邱春桂持予展大公司參
    與投標。（4）被告吳福壽執以參與投標之申貴公司名義上
    負責人王祥壽之印章及公司大小章即應係真正，而非其私下
    所偽刻。復參酌上開證人林政雄之證詞，足見被告吳福壽事
    先並未經林政雄授權代表申貴公司投標乙節，已堪認定。
  (4)申貴公司之前開押標金支票押標金支票面額二十萬元，依被
    告沈俊忠供稱：當初押標金的錢，是由被告邱春桂及沈勇俊
    二人，一人拿二十萬元現金叫我去買的，買好後就交給他們
    ，最後厚亨公司大小章也是由被告沈勇俊拿給我，再叫我去
    開戶，得標款項領到以後，叫我再轉交給他。而申貴公司的
    退押標金後來進入徐儷月即被告楊丁福之妻之帳戶，也是被
    告沈勇俊叫我去跟徐儷月借帳戶等語明確在卷（見11072號
    第72頁背面）。然被告沈勇俊於本院更三審審理時自承：「
    （提示偵查卷第11072號第72頁反面）其上沈俊忠提到申貴
    公司押標金支票係沈勇俊叫我向徐麗月借用帳戶一事，有何
    意見？答：我不知道這件事情，我與申貴、展大之前不認識
    ，我不可能去處理他們公司的事情。」，可知關於被告沈俊
    忠使用徐儷月借帳戶一節與沈勇俊無關，設如被告沈俊忠所
    言，在投標前係由被告邱春桂和沈勇俊所給付，則後應還被
    告邱春桂及沈勇俊，從而，惟該支票之最終流向則係由沈俊
    忠存入以楊丁福之配偶名義所開設之玄武土木包工業之帳戶
    予以兌領等情，已如上述。足見被告楊丁福辯稱本件採購案
    之資金與其無涉云云，即非無疑。
  (5)被告邱春桂供稱其投標係林政雄叫他去的，又稱林政雄還說
    要和他分享利潤，則果如其誠如所言其投標係源自於林政雄
    之授權，則為何鈦杯係展大公司所有，且該公司又具有投標
    資格且參與投標，其後卻反而未持厚亨公司正確大小章參與
    投標，甘冒觸犯刑事犯罪之風險，並將此賺錢機會讓予厚亨
    公司之理？又被告邱春桂另辯稱係其其老闆即證人林政雄之
    意思因為與其不睦，甚至檢舉他有涉嫌開職業賭場，所以才
    誣指其圖利云云。惟被告邱春桂之犯行業如前述，所指遭檢
    舉人挾怨報復，縱設為真，亦僅促使檢察官發動偵查而已，
    是否成罪，仍須經法定調查、審理程序，要難因案件之起，
    源自檢舉，據為否認犯罪之理由，足見被告辯解，實與常情
    有違，而無足採。
(三)被告邱春桂所聲請傳訊之證人劉進忠於九十三年二月十一日
    本院上訴審理時交互詰問雖證稱略以：有看到林政雄用一信
    封裝著，有印章及一些資料拿給小姐再轉交給業務人員去標
    杯子等語。惟依上開證人劉進忠當日之證述以觀，似乎證人
    劉進忠於八十九年一、二間某日早上在閒聊時知道林政雄要
    拿印章、一些資料交帶給小姐去標售杯子等語。惟林政雄自
    調查站及檢察官偵查中均堅決否認有交公司印章及資料給公
    司人員去標售杯子之事，且人之記憶有限，證人劉進忠於本
    院九十三年二月十一日之證述距八十九年一、二月間已相距
    四年之久，何能記憶四年前某日與某人談話之內容，若林政
    雄確實要標售杯子之事，可出清存貨，又可賺取利潤，何樂
    而不為，又非違法之事，何須堅決否認有標售杯子之事，且
    若真要得標，亦不須故意將標價超過底價甚鉅，而故意不得
    標之理。況展大公司及申貴公司之原始印鑑章與參與本件投
    標之印章，經原審核對結果，明顯不同，顯非林政雄所交給
    之真正公司章（見調查卷第28─32頁）。因本院認林政雄先
    後所為之證述並未參與投標等情屬實，已如上述，而劉進忠
    與林政雄有財務糾紛（見調查卷第22頁），且證人劉進忠所
    為之證述，核與事實不符。是其顯係被告邱春桂找來故為迴
    護被告邱春桂之詞，不足採信，自不得對被告邱春桂為有利
    認定。
(四)綜上，可知被告吳福壽依照其與被告楊丁福等人之前開借牌
    計畫，與被告沈俊忠配合，由吳福壽出面請託其不知情之友
    人姜金樹代為購買另一間銀行即土地銀行之支票作為展大公
    司參與投標之用，以避免三家參與投標公司之押標金支票均
    為同一家銀行且號碼又連號，致遭人懷疑有借牌之情事。又
    於投標日當天再由吳福壽持由沈俊忠購買之合作金庫之支票
    ，作為申貴公司參與投標之押標金，並在申貴公司投標文件
    上偽填該公司名義上負責人王祥壽之署押，及偽刻申貴公司
    大小章，並用印於投標文件上，以造成表面上有三家不同公
    司參與投標之假象。事後，確定由厚亨公司得標，再由吳福
    壽將退還之申貴公司押標金支票，交由被告沈俊忠，再由沈
    俊忠以該張支票存入被告楊丁福之配偶徐儷月即玄武土木包
    工業之名義上負責人之帳戶以為兌領。渠等間對本件採購有
    犯意聯絡及行為分擔，自可認定。
二、再參酌前揭所述，本件採購案係由被告楊丁福所主動提案，
    由其向下營鄉公所相關人員施壓所致，而鈦合金玻璃杯如上
    所述，均由被告邱春桂及被告楊丁福所掌握；另由被告沈俊
    忠負責在投標前購買押標金支票，及在得標後代為領取得標
    款項及退還押標金及保證金；被告沈勇俊則負責取得借牌得
    標之厚亨公司公司章及負責人大小章，並作為被告楊丁福策
    劃本件借牌案之白手套，以便其隱身幕後，解套其與被告沈
    俊忠之主從關係，本件採購案確係被告楊丁福所主導，應可
    言定。若本件借牌之採購案，確與被告楊丁福無關，而被告
    沈俊忠均係受被告沈勇俊之主使。則以被告沈俊忠與沈勇俊
    接觸之頻繁，為何被告沈俊忠在申貴公司退押標金時，不將
    錢交付沈勇俊或存入其帳戶，反而存入被告楊丁福之妻之帳
    戶據以兌領，而此一處理方式復為沈勇俊所不知？而庫存鈦
    合金玻璃杯如上所述，均由被告邱春桂及被告楊丁福所掌握
    ，則為何被告沈勇俊最終卻能順利以前開批鈦合金玻璃杯如
    期交貨？且未付分文？足見被告沈俊忠、沈勇俊、及邱春桂
    等人與被告楊丁福之間事先均存有借牌之犯意聯絡，且客觀
    上並受有個別之任務分工，要屬共犯之結構，亦堪認定。
三、按貪污治罪條例第六條第一項第四、五款之罪，係屬身分犯
    ，以依據法令從事公務之人員為犯罪主體，無此身分者，依
    同條例第三條之規定，始得成立共同正犯，然若有此身分者
    所圖利對象，係該無此身分者，因其彼此間居於相互對立之
    對向關係，則渠等二人行為縱有合致，並使該無此身分者因
    而獲得不法利益，彼此之行為既係各有其目的，即應分別就
    各該行為負責，彼此間尚無所謂犯意聯絡與行為分擔，除另
    有處罰該無身分者之他項罪名外，尚難以上開圖利罪之共同
    正犯論處，二者不可混淆。查，本件楊丁福行為時為台南縣
    下營鄉第十七屆鄉民代表（四年選一次，第十六屆至民國九
    十一年七月三十一日屆滿）兼代表會主席，係依據地方立法
    機關組織準則之規定所選出，依法令對地方自治事項負有提
    案權，為上開條例所稱依據法令從事公務之人員，其與不具
    此身分關係之沈俊忠、沈勇俊、邱春桂等人間，如係基於「
    同向」之圖利犯意，明知違背法令，對於非主管或監督之事
    務，利用職權機會或身分圖自己不法利益，因而獲得利益，
    仍非不可成立上開條例第六條第一項第五款之罪。又依據法
    令從事公務之行為人是否該當明知違背法令，對於非主管或
    監督之事務，利用職權機會或身分圖自己不法利益，因而獲
    得利益之構成要件，應從行為之全部過程加以觀察，不能分
    段割裂判斷。查，被告楊丁福就本件鈦合金玻璃杯採購之行
    為，事先與邱春桂、吳福壽等人事先謀議取得展大公司庫存
    之鈦合金玻璃杯，以便作為未來採購案之標的，楊丁福再進
    而利用其為鄉民代表兼代表會主席，依法令對地方自治事項
    負有提案權之機會提案，向台南縣下營鄉公所鄉長、民政課
    等單位施壓，並進而圖將來自己及他人不法利益，因而獲得
    利益。從被告楊丁福等人行為之全部過程加以觀察，渠等間
    之關係係基於「同向」之圖利犯意，「對向犯」並不相同，
    自不得為相同之論斷，而無適用之餘地。是前開被告所辯關
    於對向犯之適用，顯有誤解，而無足採。
伍、共同正犯之認定：
一、按現行刑法關於正犯、從犯之區別，係以其主觀之犯意及客
    觀之犯行為標準，凡以自己犯罪之意思而參與犯罪，無論其
    所參與者是否係犯罪構成要件之行為，皆為正犯，其以幫助
    他人犯罪之意思而參與犯罪，其所參與者，苟係犯罪構成要
    件之行為，亦為正犯，必以幫助他人犯罪之意思而參與犯罪
    ，其所參與者又為犯罪構成要件以外之行為，始為從犯。故
    共同實施犯罪行為之人，在合同意思範圍以內，各自分擔犯
    罪行為之一部，相互利用他人之行為，以達其犯罪之目的者
    ，即應對於全部所發生之結果，共同負責。且共同正犯之意
    思聯絡，原不以數人間直接發生者為限，即有間接之聯絡者
    ，亦包括在內。如甲分別邀約乙、丙犯罪，雖乙、丙間彼此
    並無直接之聯絡，亦無礙於其為共同正犯之成立。又共同正
    犯，係共同實施犯罪行為之人，在共同意思範圍內，各自分
    擔犯罪行為之一部，相互利用他人之行為，以達其犯罪之目
    的，其成立不以全體均參與實施犯罪構成要件之行為為要件
    （最高法院92年度台上字第5407號及92年度台上字第2824號
    ）。
二、再按貪污治罪條例第六條第一項第四、五款之罪，係屬身分
    犯，以依據法令從事公務之人員為犯罪主體，無此身分者，
    依同條例第三條之規定，始得成立共同正犯，然若有此身分
    者所圖利對象，係該無此身分者，因其彼此間居於相互對立
    之對向關係，則渠等二人行為縱有合致，並使該無此身分者
    因而獲得不法利益，彼此之行為既係各有其目的，即應分別
    就各該行為負責，彼此間尚無所謂犯意聯絡與行為分擔，除
    另有處罰該無身分者之他項罪名外，尚難以上開圖利罪之共
    同正犯論處，二者不可混淆（有最高法院97年度台上字第
    647號判決可參）。
三、被告馮隆誠、洪天輝、胡洪雲、郭崑隆、張振旺等承辦人員
    ，明知本件採購案係楊丁福所主導欲承攬，竟在被告楊丁福
    之施壓下同意採購楊某推薦之鈦杯於前，嗣對整個採購案過
    程中就招標公告及規範說明之規格設計、底價之核定、開標
    時廠商資格不符、借牌等不合理及違法之處，全部視而不見
    ，並予以均配合，以讓厚亨公司高價得標。參互觀之，被告
    馮隆誠、洪天輝、胡洪雲、郭崑隆、張振旺辦理採購，原應
    嚴格遵守政府採購法之規定，以免損害機關權益及圖利他人
    之情事發生，惟被告等所為顯然違背上開政府採購法之規定
    為鄉公所採購以每組新台幣四百九十元（共八千三百一十組
    ，總價為四百零七萬一千九百元），購進價值顯不相當之鈦
    合金玻璃杯（同案被告楊丁福購入之成本一個十元，一組六
    個，計六十元）即屬違背法令，圖取同案被告楊丁福等人不
    法利益共三百零七萬四千七百元，與圖利罪之構成要件該當
    ，揆諸前述意旨，被告馮隆誠、洪天輝、胡洪雲、郭崑隆、
    張振旺等承辦人員對楊丁福等人之圖利行為，各自分擔行為
    之一部，相互利用他人之行為，以達其犯罪之目的，即應對
    於全部所發生之結果共同負責。
四、
(一)被告楊丁福與邱春桂、吳福壽等人事先謀議鎖定以展大公司
    鈦合金玻璃杯杯作為其隨後所提出之國家清潔週採購案標的
    。後由楊丁福對下營鄉公所之被告馮隆誠、洪天輝、胡洪雲
    、郭崑隆、張振旺承辦人員施壓，承辦人員便依楊丁福所提
    供鈦合金玻璃杯制定規定綁標，然後再由被告吳福壽及邱春
    桂分別負責申貴公司、展大公司在投標時之文件取得，聯絡
    被告沈俊忠就投標之瑣碎事項為跑腿。同時，聯絡被告沈勇
    俊負責借用被告沈耀慧開設之厚亨公司之名義，以分配得標
    款項作誘餌，取得被告沈耀慧同意，將其公司營利事業登記
    證及大小章均出借予被告楊丁福等人，藉以作為形式上得標
    廠商，並藉由厚亨公司名義開立帳戶以取得得標款項等情，
    已如上述。
(二)被告楊丁福為台南縣下營鄉第十七屆鄉民代表兼代表會主席
    ，係依據地方立法機關組織準則之規定所選出，依法令對地
    方自治事項負有提案權，為上開條例所稱依據法令從事公務
    之人員。其與邱春桂、吳福壽、沈俊忠、沈勇俊之圖利、偽
    造文書等行為，均在渠等人合同之意思範圍以內，各自分擔
    犯罪行為之一部，渠等彼此分工，相互利用他人之行為，以
    達其犯罪之目的者，已如上述，被告楊丁福與不具此身分關
    係之被告沈俊忠、沈勇俊、邱春桂等人間，顯係基於「同向
    」之圖利犯意，明知違背法令，對於非主管或監督之事務，
    利用職權機會或身分圖自己不法利益，因而獲得利益。揆之
    前揭意旨，仍可成立上開條例第六條第一項第五款之罪，且
    渠等均應對於全部所發生之結果共同負責。另被告楊丁福、
    沈俊忠、沈勇俊、邱春桂、吳福壽等人推由邱春桂、吳福壽
    分別偽造展大公司及申貴公司之投標文件並持以行使為投標
    之參與，包括標單、估價單、標單封、切結書、印模單、聲
    明書、退還押標金申請書、退還押標金收據、繳交差額保證
    金切結書、證件封、甲標封、乙標封等私文書，及推由原審
    同案被告吳福壽於工程投標文件收受登記表內偽造王祥壽之
    署押以表彰交付投標文件之私文書等犯行，渠等均應對於全
    部所發生之結果共同負責。
丙、論罪科刑之理由
一、新舊法比較：
(一)查被告馮隆誠、洪天輝、胡洪雲、郭崑隆、張振旺、楊丁福
    等人行為後，刑法第二十八條、第三十一條第一項、第三十
    三條第五款、第五十五條、第六十七條、第六十八條等條文
    ，已於民國九十四年二月二日修正公布，並於民國九十五年
    七月一日施行，其中：第二十八條已由原先之「二人以上
    共同實施犯罪之行為者，皆為正犯」，修正為「二人以上共
    同實行犯罪之行為者，皆為正犯」，足見修正後刑法第二十
    八條之規定，已將陰謀共同正犯及預備共同正犯，排除在共
    同正犯之範疇之外。第三十一條第一項原規定「因身分或
    其他特定關係成立之罪，其共同實施或教唆幫助者，雖無特
    定關係，仍以共犯論」，修正為「因身分或其他特定關係成
    立之罪，其共同實行、教唆或幫助者，雖無特定關係，仍以
    正犯或共犯論。但得減輕其刑」，足見修正後刑法第三十一
    條第一項之規定已變更為得減輕刑罰。第三十三條第五款
    由原先之「罰金：一元以上」，修正為「罰金：新台幣一千
    元以上，以百元計算之」，足見修正後刑法第三十三條第五
    款之規定已變更法定刑罰金刑最低刑度為新台幣一千元。
    第五十五條已由原先之「一行為而觸犯數罪名，或犯一罪而
    其方法或結果之行為犯他罪名者，從一重處斷」，修正為「
    一行為而觸犯數罪名者，從一重處斷。但不得科以較輕罪名
    所定最輕本刑以下之刑」，而將有關牽連犯之規定予以刪除
    。第六十七條、第六十八條由原先之「有期徒刑加減者，
    其最高度及最低度同加減之」、「拘役或罰金加減者，僅加
    減其最高度」，修正為「有期徒刑或罰金加減者，其最高度
    及最低度同加減之」、「拘役加減者，僅加減其最高度」，
    足見罰金刑部分已由僅加減其「最高度」修正為「最高度及
    最低度」同加減之。是依上開規定，被告馮隆誠、洪天輝、
    胡洪雲、郭崑隆、張振旺、楊丁福等人行為後刑法第二十八
    條、第三十一條第一項、第三十三條第五款、第五十五條、
    第六十七條、第六十八條等條文之內容，於客觀上均已發生
    實質上之變更，自應依新修正刑法第二條第一項之規定予以
    比較適用。茲審酌被告馮隆誠、洪天輝、胡洪雲、郭崑隆、
    張振旺、楊丁福等人之行為無論依新法或舊法之規定，均屬
    共同正犯，新法並無有利於被告六人之情形；另牽連犯之規
    定，則因被告馮隆誠、洪天輝、胡洪雲、郭崑隆、張振旺、
    楊丁福等人之犯行，依後所述，因具有牽連犯之關係，如依
    民國九十五年七月一日新法施行前之刑法第五十五條之規定
    ，僅從一重處斷即可，如依民國九十五年七月一日新法施行
    後刑法之規定，則因牽連犯之規定業已刪除，其等所犯上開
    各罪，均應分論併罰；另修正後刑法第三十三條第五款之規
    定則無異提高法定刑罰金刑之最低刑度；至修正後刑法第六
    十七條及第六十八條之規定，則將罰金刑之最低度修正為應
    加減之；足見修正後刑法第二十八條、第三十三條第五款、
    第六十七條、第六十八條之規定及牽連犯之廢除，均無有利
    於被告馮隆誠、洪天輝、胡洪雲、郭崑隆、張振旺、楊丁福
    等人之情形，另新修正刑法第三十一條第一項之規定，則增
    加「得減輕其刑」之規定，此部分新法之規定固較有利被告
    馮隆誠、洪天輝、胡洪雲、郭崑隆、張振旺、楊丁福等人之
    情形，惟其等所犯二罪經數罪併罰論處則不利其等。是綜合
    比較新舊法結果，以舊法較有利於被告馮隆誠、洪天輝、胡
    洪雲、郭崑隆、張振旺、楊丁福等人，依民國九十五年七月
    一日施行之刑法第二條第一項前段之規定，自應適用行為時
    法即民國九十五年七月一日修正施行前刑法第二十八條、第
    三十一條第一項、第五十五條、第三十三條第五款、第六十
    七條、第六十八條，合先敘明。
(二)又被告沈俊忠、邱春桂、沈勇俊行為後，刑法第二十八條、
    第三十一條、第三十三條第五款、第五十五條、第六十七條
    、第六十八條、第四十七條、第五十一條第五款等條文，亦
    已於民國九十四年二月二日修正公布，並於九十五年七月一
    日施行，其中：第二十八條已由原先之「二人以上共同實
    施犯罪之行為者，皆為正犯」，修正為「二人以上共同實行
    犯罪之行為者，皆為正犯」，足見修正後刑法第二十八條之
    規定，已將陰謀共同正犯及預備共同正犯，排除在共同正犯
    之範疇之外。第三十一條第一項原規定「因身分或其他特
    定關係成立之罪，其共同實施或教唆幫助者，雖無特定關係
    ，仍以共犯論」，修正為「因身分或其他特定關係成立之罪
    ，其共同實行、教唆或幫助者，雖無特定關係，仍以正犯或
    共犯論。但得減輕其刑」，足見修正後刑法第三十一條第一
    項之規定已變更為得減輕刑罰。第三十三條第五款由原先
    之「罰金：一元以上」，修正為「罰金：新台幣一千元以上
    ，以百元計算之」，足見修正後刑法第三十三條第五款之規
    定已變更法定刑罰金刑最低刑度為新台幣一千元。第五十
    五條已由原先之「一行為而觸犯數罪名，或犯一罪而其方法
    或結果之行為犯他罪名者，從一重處斷」，修正為「一行為
    而觸犯數罪名者，從一重處斷。但不得科以較輕罪名所定最
    輕本刑以下之刑」，而將有關牽連犯之規定予以刪除。第
    六十七條、第六十八條由原先之「有期徒刑加減者，其最高
    度及最低度同加減之」、「拘役或罰金加減者，僅加減其最
    高度」，修正為「有期徒刑或罰金加減者，其最高度及最低
    度同加減之」、「拘役加減者，僅加減其最高度」，足見罰
    金刑部分已由僅加減其「最高度」修正為「最高度及最低度
    」同加減之。第五十一條第五款已由原先之「宣告多數有
    期徒刑者，於各刑中之最長期以上，各刑合併之刑期以下，
    定其刑期。但不得逾二十年」，修正為「宣告多數有期徒刑
    者，於各刑中之最長期以上，各刑合併之刑期以下，定其刑
    期。但不得逾三十年」。第四十七條已由原先之「受有期
    徒刑之執行完畢，或受無期徒刑或有期徒刑一部之執行而赦
    免後，5年以內再犯有期徒刑以上之罪者，為累犯，加重本
    刑至2分之1」，修正為第47條第1項「受徒刑之執行完畢，
    或一部之執行而赦免後，5年以內故意再犯有期徒刑以上之
    罪者，為累犯，加重本刑至2分之一」，並增列第2項「第98
    條第2項關於因強制工作而免其刑之執行者，於受強制工作
    處分之執行完畢或一部之執行而免除後，5年以內故意再犯
    有期徒刑以上之罪者，以累犯論」。是依上開規定，被告沈
    俊忠、邱春桂、沈勇俊行為後刑法第二十八條、第三十一條
    第一項、第三十三條第五款、第五十五條、第六十七條、第
    六十八條、第四十七條、第五十一條第五款等條文之內容，
    於客觀上均已發生實質上之變更，自應依新修正刑法第二條
    第一項之規定予以比較適用。茲審酌被告沈俊忠、邱春桂、
    沈勇俊等人之行為無論依新法或舊法之規定，亦均屬共同正
    犯，新法並無有利於被告三人之情形；另修正後刑法第三十
    三條第五款之規定則無異提高法定刑罰金刑之最低刑度；至
    修正後刑法第六十七條及第六十八條之規定，則將罰金刑之
    最低度修正為應加減之；另被告沈勇俊之犯行無論依新舊法
    均構成累犯，修正後刑法並非較有利於行為人，又修正後刑
    法第51條第5款亦並非較有利於行為人；另刑法第三十一條
    第一項因身分犯之規定，則因被告沈俊忠、邱春桂、沈勇俊
    所犯貪污治罪條例第六條第一項第五款之罪與刑法第二百十
    六條、第二百十條之犯行，依後所述，因具有牽連犯之關係
    ，如依民國九十五年七月一日新法施行前之刑法第五十五條
    之規定，論以貪污治罪條例第六條第一項第五款之罪一罪即
    可，如依民國九十五年七月一日新法施行後刑法之規定，則
    因牽連犯之規定業已刪除，其所犯上開二罪，均應分論併罰
    ，惟因依新刑法第三十一條第一項但書規定，其等所犯上開
    貪污治罪條例第六條第一項第五款之罪得減輕其行，減輕結
    果該罪最高法定刑為有期徒刑七年六月以上至未滿十五年，
    最低刑為有期徒刑二年六月，合併行使偽造私文書之法定刑
    度，兩罪最高法定刑為有期徒刑十二年六月以上至未滿二十
    年，最低法定刑為二年八月，如依舊法從一重之貪污治罪條
    例第六條第一項第五款之罪處斷結果，該罪最高法定刑為有
    期徒刑十五年，最低法定刑為五年，經綜合比較新舊法結果
    ，以新法較有利於被告沈俊忠、邱春桂、沈勇俊，依民國九
    十五年七月一日施行之刑法第二條第一項但書之規定，自應
    適用裁判時法即民國九十五年七月一日修正施行後刑法第二
    十八條、第三十一條第一項、第三十三條第五款、第五十一
    條第五款，第四十七條第一項、第六十七條及第六十八條，
    合先敘明。
(三)查被告馮隆誠等9人行為後，貪污治罪條例於九十五年五月
    五日修正第二條規定，自九十五年七月一日施行，將原第二
    條規定：「依據法令從事公務之人員，犯本條例之罪者，依
    本條例處罰；其受公務機關委託承辦公務之人，犯本條例之
    罪者，亦同。」，修正為：「公務員犯本條例之罪者，依本
    條例處斷。」。另刑法第十條第二項對於公務員之定義原規
    定：「稱公務員者，謂依法令從事於公務之人員。」，亦於
    九十四年二月二日修正為：「稱公務員者，謂下列人員：一
    、依法令服務於國家、地方自治團體所屬機關而具有法定職
    務權限，以及其他依法令從事公共事務，而具有法定職務權
    限者。二、受國家、地方自治團體所屬機關依法委託，從事
    與委託機關權限有關之公共事務者。」，並於九十五年七月
    一日施行；另貪污圖利罪部分，自貪污治罪條例八十一年七
    月十七日修正公布全文以來，先後歷經八十五年十月二十三
    日、九十年十一月七日、及九十八年四月二十二日三度修正
    。查被告馮隆誠等9人前揭貪污圖利行為期間為八十九年二
    月間，是其所涉及之法律為八十五年十月二十三日修正公布
    施行之貪污治罪條例（行為時之舊法）、九十年十一月七日
    修正公布施行之貪污治罪條例（中間時之新法），及九十八
    年四月二十二日修正公布施行之貪污治罪條例（裁判時之新
    法）。被告馮隆誠等9人行為時之貪污治罪條例第六條第一
    項第四款、第五款原規定：「有下列行為之一者，處五年以
    上有期徒刑，得併科新臺幣三千萬元以下罰金：四、對於主
    管或監督之事務，直接或間接圖私人不法之利益者。」、「
    五、對於非主管或監督之事務，利用職權機會或身分圖私人
    不法之利益者。」；而九十年十一月七日中間時法之貪污治
    罪條例第六條第一項第四款、第五款規定：「有下列行為之
    一者，處五年以上有期徒刑，得併科新臺幣三千萬元以下罰
    金：四、對於主管或監督之事務，明知違背法令，直接或間
    接圖自己或其他私人不法利益，因而獲得利益者。」、「五
    、對於非主管或監督之事務，明知違背法令，利用職權機會
    或身分圖自己或其他私人不法利益，因而獲得利益者。」；
    九十八年四月二十二日裁判時法之貪污治罪條例第六條第一
    項第四款、第五款規定：「有下列行為之一者，處五年以上
    有期徒刑，得併科新臺幣三千萬元以下罰金：四、對於主管
    或監督之事務，明知違背法律、法律授權之法規命令、職權
    命令、自治條例、自治規則、委辦規則或其他多數不特定人
    民就一般事項所作對外發生法律效果之規定，直接或間接圖
    自己或其他私人不法利益，因而獲得利益者。」、「五、對
    於非主管或監督之事務，明知違背法律、法律授權之法規命
    令、職權命令、自治條例、自治規則、委辦規則或其他對多
    數不特定人民就一般事項所作對外發生法律效果之規定，利
    用職權機會或身分圖自己或其他私人不法利益，因而獲得利
    益者。」，是認八十五年十月二十三日修正公布施行之原貪
    污治罪條例第六條第一項第四款對於主管或監督事務，直接
    或間接圖私人不法之利益罪，除法定刑度不變外，其構成要
    件業經限縮修正為「對於主管或監督之事務，明知違背法令
    ，直接或間接圖自己或其他私人不法利益，因而獲得利益」
    ，第五款之對於非主管或監督事務，直接或間接圖私人不法
    之利益罪，業經限縮修正為「對於非主管或監督之事務，明
    知違背法令，直接或間接圖自己或其他私人不法利益，因而
    獲得利益」，於九十年十一月七日修正公布施行，自同年月
    九日生效，增加「明知違背法令」及「因而獲得利益」兩項
    要素（前者包括所有公務員所應遵守之基本規範；後者指一
    切足使其本人或其他第三人﹙含自然人及法人﹚之財產增加
    經濟價值者，包括現實財物及其他一切有形、無形、消極與
    積極之財產利益而言。﹝見修正條文立法說明﹞），以減少
    該罪之適用範圍，並同時刪除未遂犯之處罰，而九十八年四
    月二十二日修正公布之貪污治罪條例第六條第一項第四、五
    款規定，法定刑度亦不變，僅係將明知違背法令之「法令」
    加以闡明外，其構成要件與上開中間時法相同，故而比較結
    果，因被告所犯上開圖利之犯行，無論裁判時法之新法、中
    間時法或行為時法之舊法均成立貪污治罪條例第六條第一項
    第四款、第五款規定之圖利罪，且均屬公務員，自應適用現
    行有效之法律即九十八年四月二十二日修正施行之貪污治罪
    條例第六條第一項第四款、第五款、第二條及九十五年七月
    十日施行之刑法第十條第二項之規定，併此敘明。
二、次按刑事法領域之公務員概念，與行政法上之公務員概念，
    二者之內涵，隨立法目的及刑事政策之不同而有差異。刑法
    上公務員，係指「依據法令」從事於公務之人員，至貪污治
    罪條例乃刑法之特別法，因此在論述上，刑法上關於公務員
    之概念，在貪污治罪條例之適用上亦應作同一解釋，合先敘
    明。被告馮隆誠、洪天輝、胡洪雲、郭崑隆、張振旺、楊丁
    福既有如事實欄所載之上開職權，則被告等人應屬刑法上及
    貪污治罪條例中所謂「依據法令」從事於公務之人員無疑。
    查馮隆誠於87年3月1日至91年2月28日期間，擔任台南縣下
    營鄉第十三屆鄉長，負責處理該鄉之各項業務。楊丁福為下
    營鄉第16屆鄉民代表兼代表會主席，依法令就地方自治事務
    負有議決權，負責審查該鄉各項預算、決算及執行之監督。
    洪天輝為下營鄉公所之秘書，負責佐理鄉長業務。胡洪雲為
    下營鄉公所之民政課長，負責下營鄉公所民政課業務，包括
    採購業務。郭崑隆為下營鄉公所之行政室主任，負責下營鄉
    公所辦理採購業務之單位主管。張振旺係下營鄉公所之行政
    室課員，負責辦理下營鄉公所採購招標業務之總務工作。馮
    隆誠、洪天輝、胡洪雲、郭崑隆、張振旺均係下營鄉公所依
    法令於職務上對於採購事務有執行之權責，郭崑隆、張振旺
    且於執行投開標時，負有忠實辦理開標作業、審核決標與否
    及製作紀錄之義務，以上六人均為依據法令從事於公務之人
    員。
三、
(一)被告馮隆誠、洪天輝、胡洪雲、郭崑隆、張振旺等對於主管
    、承辦本件系爭鈦合金玻璃杯招標案事務，明知展大、申貴
    、厚亨三家公司均不符合招標文件之規定（不符之點，詳如
    前述），違背法律，仍由郭崑隆、張振旺在開（決）標記錄
    表之公文書上登載合格投標廠商為三家，偽造「財務採購第
    （二）次開（決）標紀錄表」之方式，讓厚亨公司高價得標
    ，直接圖其他私人即楊丁福等人之不法利益，因而使楊丁福
    等人獲得三百零七萬一千九百元之利益，自足以生損害於下
    營鄉公所公文書之正確性，核被告等人所為，均係均犯刑法
    第二百十三條及九十八年四月二十二日修正施行之行為時貪
    污治罪條例第六條第一項第四款之對於主管事務直接圖利罪
    。
(二)被告馮隆誠、洪天輝、胡洪雲、郭崑隆、張振旺等承辦人員
    ，如前述，對楊丁福等人之圖利行為，各自分擔行為之一部
    ，相互利用他人之行為，以達其犯罪之目的，即應對於全部
    所發生之結果共同負責。
(三)被告馮隆誠、洪天輝、胡洪雲、郭崑隆、張振旺所犯刑法第
    二百十三條公務員登載不實公文書罪及所犯貪污治罪條例第
    六條第一項第四款對於主管事務直接圖利罪間，具有方法行
    為、目的行為之手段關係，為牽連犯，均應從較重之九十八
    年四月二十二日修正施行之現時有效之貪污治罪條例第六條
    第一項第四款之對於主管事務直接圖利罪處斷。又被告馮隆
    誠、洪天輝、胡洪雲就上開公文書雖無製作之權限，惟其等
    與有職掌製作權限之被告張振旺、郭崑隆共同為之，依修正
    前刑法第三十一條之規定，仍應論以刑法第二百十三條之罪
    ，併此敘明。
四、
(一)被告楊丁福、沈俊忠、邱春桂、沈勇俊部分所為，其中被告
    沈俊忠、邱春桂、沈勇俊等人雖非貪污治罪條例第二條所稱
    之公務員，但與有公務員身分之被告楊丁福共同實施而犯圖
    利罪，仍應認與被告楊丁福均係犯貪污治罪條例第六條第一
    項第五款之利用身分直接圖利罪，另被告楊丁福、沈俊忠、
    沈勇俊、邱春桂、吳福壽等人由邱春桂、吳福壽分別偽造展
    大公司及申貴公司之投標文件並持以行使為投標之參與，包
    括標單、估價單、標單封、切結書、印模單、聲明書、退還
    押標金申請書、退還押標金收據、繳交差額保證金切結書、
    證件封、甲標封、乙標封等私文書，另由原審同案被告吳福
    壽於工程投標文件收受登記表內偽造王祥壽之署押以表彰交
    付投標文件之私文書部份，均另犯刑法第二百十六條、第二
    百十條之行使偽造私文書罪。又被告邱春桂、楊丁福、沈俊
    忠、沈勇俊與原審共同被告吳福壽等人，前開私文書之偽造
    ，係由其以單一之犯意，接續之數動作為之，應包括的評價
    ，為實質上一罪。又其等偽造印章、署押之行為為偽造私文
    書之部分行為，不另成罪，其偽造私文書之低度行為，復為
    行使之高度行為所吸收，祇論以行使偽造私文書罪。另政府
    採購法第87條係於91年2月6日增列第5項規定：「意圖影響
    採購結果或獲取不當利益，而借用他人名義或證件投標者，
    處三年以下有期徒刑，得併科新台幣一百萬元以下罰金。容
    許他人借用本人名義或證件參加投標者，亦同。」，本案被
    告楊丁福、沈俊忠、邱春桂、沈勇俊前揭借牌之行為時間係
    於89年間，尚無該條之適用，附此敘明。
(二)被告沈俊忠、邱春桂、沈勇俊雖非公務員，但因與具有公務
    員身分之被告楊丁福，共同犯前揭貪污治罪條例第六條第一
    項第五款之圖利罪，依新修正刑法第三十一條第一項及貪污
    治罪條例第三條之規定，仍應論以貪污治罪條例第六條第一
    項第五款之罪，並依修正後刑法第三十一條第一項但書規定
    ，減輕其刑。另其等與被告楊丁福及原審共同被告吳福壽之
    間，就前揭所犯行使偽造私文書罪及圖利罪，均有犯意聯絡
    ，及行為分擔，均為共同正犯。
(三)又被告沈俊忠、邱春桂、沈勇俊等人所犯行使偽造私文書罪
    及圖利罪之間，應予分論併罰。另被告楊丁福所犯修正前
    貪污治罪條例第六條第一項第五款圖利罪與刑法第二百十六
    行使偽造私文書罪間，具有方法行為、目的行為之手段關係
    ，為牽連犯，均應從較重之九十八年四月二十二日修正施行
    之貪污治罪條例第六條第一項第五款之圖利罪處斷。
五、又貪污治罪條例第八條第二項規定：「犯第四條至第六條之
    罪，在偵查中自白，如有所得並自動繳交全部所得財物者，
    減輕其刑；因而查獲其他共犯者，減輕或免除其刑」，察其
    意旨，顯見犯該法第四條至第六條之罪而有所得者，除在偵
    查中自白外，尚須具備自動繳交全部所得財物之要件，始能
    依該項規定減輕其刑，若無犯罪所得，因其本無所得，自不
    生應否具備該要件之問題，僅在偵查中自白，即有上開規定
    之適用。是被告胡洪雲於偵查中既已自白圖利他人之犯行（
    並無所得），依貪污治罪條例第八條第二項之規定，自應減
    輕其刑。
六、被告沈勇俊前曾因傷害案件，經原審判處有期徒刑四月，甫
    於八十七年九月二十五日經易科罰金執行完畢，有臺灣高等
    法院被告前案紀錄表各一份在卷可按，其受徒刑之執行完畢
    ，五年以內故意再犯有期徒刑以上之罪，均為累犯，均應依
    刑法第四十七條第一項之規定，加重其刑。
七、又按「刑事妥速審判法」業經總統於99年5月19日以華總一
    義字第09900119201號公布，復經司法院於中華民國99年5月
    19日以院台廳刑一字第0990012198號令發布定自99年9月1日
    施行，其中第7條規定：「自第一審繫屬日起已逾八年未能
    判決確定之案件，除依法應諭知無罪判決者外，經被告聲請
    ，法院審酌下列事項，認侵害被告受迅速審判之權利，情節
    重大，有予適當救濟之必要者，得酌量減輕其刑：一、訴訟
    程序之延滯，是否係因被告之事由。二、案件在法律及事實
    上之複雜程度與訴訟程序延滯之衡平關係。三、其他與迅速
    審判有關之事項。」，又本條之立法目的亦敘明：「刑事被
    告有權在適當時間內獲取確定之判決，係重要的司法人權。
    我國憲法第16條明定訴訟權的保障，司法院釋字第446號、
    第530號解釋，亦一再於解釋中闡釋人民享有受法院公正、
    合法及迅速審判的權利。因此，保障刑事被告有受公正、合
    法、迅速審判之權利，亦屬我國刑事被告的基本權之一。若
    案件長時期繫屬於法院未能判決確定，就被告而言，歷經漫
    長時期既仍無法定罪，其因案件長期懸而未決，必須承擔受
    追訴所產生的不安與煎熬與日俱增，且時間經歷愈久，事實
    愈難查清，其訴訟上之防禦權亦受影響，被告之犯罪嫌疑將
    因訴訟無法終結而長期化，實係侵害被告受法院迅速審判的
    權利。若被告受迅速審判之權利受害之情節重大，自應有所
    救濟，爰明定法院酌量減輕其刑之依據，從量刑補償機制予
    被告一定之救濟，以保障被告受迅速審判之權利。」，經查
    ：本件自91年4月10日繫屬臺灣臺南地方法院，迄今已逾八
    年，仍未判決確定，而被告等人於案發迄今，歷經偵審機關
    各次開庭均準時到庭，顯無不到庭接受審理而故意延滯之情
    形，同時被告等人亦未曾為任何延滯訴訟或難予進行之證據
    調查，是本件訴訟之遲延係非可歸責於被告等人所致。再本
    件雖涉及共同貪瀆之重罪，不可謂不複雜，惟並非案件複雜
    ，審判期間即可無限延長，是本院審酌上開法條所列3款事
    項後，認本件侵害被告等人受法院迅速審判之權利，情節應
    屬重大，有予適當救濟之必要，爰依被告等人之聲請，依刑
    事妥速審判法第7條規定就其9人所犯各罪均減輕其刑。
八、按刑法第五十九條規定，犯罪之情狀可憫恕者，得酌量減輕
    其刑，同法第五十七條規定，科刑時應審酌一切情狀，尤應
    注意左列事項(共十款)為科刑重輕之標準，兩條適用上固有
    區別，惟所謂「犯罪之情狀」與「一切情形」云云，並非有
    截然不同之領域，於裁判上酌減其刑時，應就犯罪一切情狀
    (包括第五十七條所列舉之十款事項)，予以全盤考量，審酌
    其犯罪有無可憫恕之事由(即判例所稱有特殊之原因與環境
    等等，在客觀上足以引起一般同情，以及宣告法定低度刑，
    是否猶嫌過重)，以為判斷。故適用第五十九條酌量減輕其
    刑時，並不排除第五十七條所列舉十款事由之審酌，惟其程
    度應達於確可憫恕，始可予以酌減。有最高法院七十年度第
    六次刑事庭會議決議可參。而新法第五十九條已將刑之酌減
    審認標準之見解予以明文化，認犯罪之情狀須「顯」可憫恕
    ，認「科以最低度刑仍嫌過重」者，得酌量減輕其刑。查，
    被告洪天輝、胡洪雲、郭崑隆、張振旺為下營鄉公所本件採
    購案之基層公務員，依當時台灣地方自治文化之生態，黑金
    政治充斥，以渠等上開職務，負責承辦採購相關業務，實難
    苛求渠等面對地方勢力龍頭鄉代會主席即被告楊丁福之施壓
    ，要其以全部身家性命及用以為生之工作職位與被告楊丁福
    等人龐大地方勢力周旋。是渠等在面對強大壓力下，而順應
    要求，其終局意在謀求自保，渠等犯罪情狀顯可憫怒，而渠
    等所犯之貪污治罪條例第六條第一項第四款之罪之最低刑為
    五年有期徒刑，經依刑事妥速審判法第七條或貪污治罪條例
    第八條第二項之規定減輕其刑後，最低本刑為二年六月或一
    年三月，倘依貪污治罪條例第六條第一項第四款之規定，就
    被告所為之圖利犯行，分別論處法定最低本刑有期徒刑二年
    六月或一年三月，實嫌過重，而有情輕法重之嫌。是被告洪
    天輝、胡洪雲、郭崑隆、張振旺所犯貪污治罪條例第六條第
    一項第四款之犯行，衡情尚有可憫恕之處。爰均依刑法第五
    十九條之規定，就被告洪天輝、胡洪雲、郭崑隆、張振旺所
    犯貪污治罪條例第六條第一項第四款之罪部分均酌減其刑。
    另被告馮隆誠身為下營鄉鄉長，與被告楊丁福均為下營鄉選
    民所選舉產生，亦有民意基礎，負責綜理下營鄉公所之業務
    ，面對同為民選之代表楊丁福之施壓，其不合理之處為有能
    力予以拒絕之人，但被告馮隆誠並未為之，且讓下屬依被告
    楊丁福指示及所提供之樣品為本件採購案，讓其下屬涉案而
    受訟累，且將責任均推由下屬承擔。故其犯行顯無可憫恕之
    處，爰未依刑法第五十九條之規定減輕其刑。
九、如前述公訴意旨之起訴事實，對被告馮隆誠、洪天輝、胡洪
    雲等涉有職務上所登載不實之「財務採購第（二）次開（決
    ）標紀錄表」之事實均業經起訴，僅係檢察官起訴書誤引或
    漏引起訴法條，本院自得就起訴之事實予以審判，合先敘明
    。
丁、撤銷改判之理由：
一、原審對被告張振旺、楊丁福、邱春桂、沈俊忠、沈勇俊予以
    論罪科刑，並對被告馮隆誠、洪天輝、胡洪雲、郭崑隆判處
    無罪，固非無見。
二、惟查：
(一)原審法院就被告馮隆誠、洪天輝、胡洪雲、郭崑隆部分未詳
    細調查，並詳為勾稽全案證據調查所得加以審究，即對渠等
    為無罪判決諭知，容有未洽。
(二)被告等行為後刑法已為修正，有新舊法比較之必要，另刑事
    妥速審判法第七條亦已施行，原審未及審酌，自有未合。
(三)原判決事實雖認定：「張振旺逕續辦理決標，並告知郭崑隆
    最低標之合格廠商為厚亨公司，得標價為新台幣四百零七萬
    一千九百元，以此直接圖利楊丁福等六人（指楊丁福、沈俊
    忠、邱春桂、沈勇俊、已判決確定之沈耀慧及己死亡之吳福
    壽），使渠等獲得三百零七萬四千七百元之不法利益」（見
    原判決第8頁），惟於理由內未說明認定楊丁福等六人獲
    得不法利益計三百零七萬四千七百元，所憑之證據及其理由
    ，自有理由不備之違法。而上開事實認定，復與原判決理由
    記載：「非法圖利他人，金額高達四百零七萬一千九百元」
    、「楊丁福、沈俊忠、沈勇俊、邱春桂、沈耀慧等五人（吳
    福壽已死亡）所犯直接圖利罪，圖利之對象即為渠等五人，
    且實施犯罪行為後，使楊丁福等五人得到四百零七萬一千九
    百元之現金利益」及主文諭知：「楊丁福所得財物四百零七
    萬一千九百元，應與沈俊忠、邱春桂、沈勇俊、沈耀慧連帶
    追繳，如全部或一部無法追繳時，應以其財產抵償之；並應
    發還被害人台南縣下營鄉公所」，相互牴觸，另有判決理由
    矛盾之違法。又原判決諭知楊丁福、沈俊忠、邱春桂、沈勇
    俊、沈耀慧共同依據法令從事公務之人員，對於非主管或監
    督之事務，明知違背法令，利用身分，圖自己及他人不法利
    益，因而獲得利益罪名，與法文規定不符（即漏載「私人」
    ），亦屬於法有違。
(四)原判決事實認定楊丁福獲取本件私人不法利益之過程係：「
    由沈勇俊將厚亨公司大小章交付沈俊忠，由其在八十九年三
    月七日至下營鄉農會開設厚亨公司名義之帳戶（帳號：第
    00000000000000號），以備台南縣下營鄉公所匯款之用，嗣
    於八十九年三月七日，沈俊忠至下營鄉農會將公所匯款四百
    零七萬一千九百元之得標貨款全數提領，於八十九年三月八
    日，又承接上開犯意聯絡，至下營鄉農會領取公所提撥之履
    約保證金四十萬七千一百九十元，並將前開二筆款項均藉交
    付沈勇俊再轉交楊丁福之方式，以掩飾楊丁福幕後操縱者之
    角色。其後因遭人向調查站檢舉鈦杯採購案涉嫌借牌圍標，
    經調查站循線而查悉上情」。惟楊丁福堅決否認曾收受沈勇
    俊交付之上開款項，原判決理由內，復未說明為此認定所憑
    之證據及其理由，自屬理由不備。又原判決事實認定：「於
    投標期限前，楊丁福即備妥來源不明之三家借牌廠商押標金
    共計六十萬元，交由沈俊忠用以購買押標金支票三張參加投
    標」，如若無誤，似意指圍標本件鈦杯採購案之三家廠商押
    標金，均係楊丁福提供，並指示沈俊忠購買三張押標金支票
    。乃依憑此一事實，認定本件採購案之圍標係楊丁福主導，
    惟於理由內，未說明為此認定所憑之證據及其理由，同有判
    決不載理由之違誤。
(五)證人即本件鈦合金玻璃杯採購案之監標人陳嫦卿之上開證述
    ，如若無誤，即足以印證郭崑隆辯稱：「我沒有審查資料。
    因為我當時剛接對業務程序不是很熟，審查是主辦人審查的
    。是主辦人審查後向我報告資格審查符合然後才開價格標。
    張振旺向我報告，我沒有看，開標的慣例是主辦人要審查，
    他審查後向我說資格符合」，與事實相符。則陳嫦卿上開證
    述，自屬有利於郭崑隆之證據，原判決不予採納，竟未說明
    理由，自屬理由不備。
(六)共同被告胡洪雲在偵查中係以書面方式向檢察官陳述：「詢
    價是總務的工作，且總務曾向我表示他有假裝岡山的鐵工廠
    向展大公司詢價且參考市面上的價格」（見偵12967號卷第
    64頁），為證人審判外陳述，原判決於法律無另有規定之情
    況下，竟採納胡洪雲在偵查中之書面陳述，作為判決張振旺
    有罪之證據資料（見原判決第28頁），此部分自有與法有違
    。
三、被告張振旺、楊丁福、沈俊忠、邱春桂、沈勇俊上訴意旨仍
    執前詞，否認犯罪，雖無理由。惟檢察官上意旨以被告馮隆
    誠、洪天輝、胡洪雲、郭崑隆等人於本件採購案均係依被告
    楊丁福之關說辦理，且均未簽注意見及核章，於招標之過程
    綁標圖利他人之故意甚明，另就開標之過程中投標之廠商均
    不合資格之明顯事實，均視而不見，登載不實、圖利他人之
    故意甚明等語，指摘原判決認被告馮隆誠等人無罪為不當，
    則為有理由。且原審判決亦有上開其餘可議之處，自應由本
    院將原判決關於被告馮隆誠、洪天輝、胡洪雲、郭崑隆、張
    振旺、楊丁福、沈俊忠、邱春桂、沈勇俊部分均撤銷改判，
    以期適法。爰審酌被告馮隆誠、洪天輝、胡洪雲、郭崑隆、
    張振旺行為時分別為台南縣下營鄉公所鄉鄉長、秘書、民政
    課長、行政室主任、課員，為辦理工程招標開標業務之單位
    主管及事務之人員，非法圖利他人，且金額三百零七萬一千
    九百元之鉅，浪費公帑。惟本件採購案係被告楊丁福施壓所
    致，被告馮隆誠又不力拒被告楊丁福不合理之要求，實不得
    對承辦之被告張振旺、郭崑隆、胡洪雲、洪天輝苛責太深。
    又被告胡洪雲於偵訊時即坦承自白犯行，被告楊丁福為台南
    縣下營鄉第十六屆鄉代會主席，且為現任主席，乃係本案幕
    後主謀及始作俑者，身為地方自治之龍頭，不思以身作則，
    竟違法亂紀，危害鄉里，且覬覦地方建設之公帑，危害至大
    ，且犯後仍飾詞圖卸，態度不佳，未見悔悟，及其不法獲利
    至鉅，被告沈俊忠係被告楊丁福之司機，屬於低階分工，但
    其年輕力壯，竟不為正途，被告邱春桂、沈勇俊於本案所分
    工之角色，及被告邱春桂前有違反槍砲彈藥刀械管制條例之
    案件，現仍在假釋中，竟仍未能痛改前非，及被告馮隆誠、
    洪天輝、胡洪雲、郭崑隆、張振旺等均無前科等一切情狀，
    量處如主文第二至十項所示之刑。
四、褫奪公權之宣告：被告馮隆誠、洪天輝、胡洪雲、郭崑隆、
    張振旺均係犯貪污治罪條例第六條第一項第四款之對於主管
    事務圖利罪，且宣告有期徒刑以上之刑；被告楊丁福、沈俊
    忠、邱春桂、沈勇俊均係犯貪污治罪條例第六條第一項第五
    款之對非主管監督事務圖利罪，且宣告有期徒刑以上之刑，
    爰均依同條例第十七條、刑法第三十七條第二項之規定，宣
    告對被告馮隆誠褫奪公權三年；被告洪天輝、郭崑隆、張振
    旺均褫奪公權二年；被告胡洪雲褫奪公權一年；被告楊丁福
    褫奪公權五年；被告沈俊忠、邱春桂、沈勇俊均褫奪公權三
    年。
五、被告胡洪雲所犯上開對主管事務圖利罪，邱春桂、沈勇俊、
    沈俊忠所犯上開行使偽造私文書罪，其犯罪時間均在中華國
    九十六年四月二十四日以前，所處宣告刑未逾有期徒刑一年
    六月，合於中華民國九十六年罪犯減刑條例減刑條件，均應
    依該條例第二條第一項第三款之規定，對被告胡洪雲所處之
    有期徒刑一年，減為有期徒刑六月（褫奪公權部分依同條例
    第十四條規定，其期間不得少於一年，故仍定為一年。緩刑
    不在核減之內）。對被告邱春桂所處之有期徒刑一年，減為
    有期徒刑六月，對被告沈勇俊所處之有期徒刑一年，減為有
    期徒刑六月，對被告沈俊忠所處之有期徒刑十月，減為有期
    徒刑五月，並就被告沈勇俊、沈俊忠、邱春桂三人定其應執
    行刑如主文所示。
六、沒收及追繳等問題：
(一)按貪污治罪條例第十條第一項：「犯第四條至第六條各款之
    罪者，其所得財物應予追繳，並依其情節分別沒收或發還被
    害人。」其應追繳者，以實施犯罪所得之利益為限，如實施
    犯罪行為者未得利益，即無沒收或追繳之可言；次按上開規
    定，應予追繳、追徵或供抵償之財物，究應沒收或發還，應
    視其情節而定，有被害人者，應發還被害人，例如竊取、侵
    占之公有財物或利用職務上機會詐取之財物，應發還被害人
    ，不得沒收；必無被害人時，例如收受之賄賂，始得沒收。
    若屬應沒收之財物，縱被告於犯罪後，業已返還，仍應諭知
    追繳沒收，不能因其返還而免責（最高法院54年台上字第
    265號、80年度台上字第5185號、88年度台上字第1114號、
    88年度台上字第5900號判決意旨可參）。又按民法上買賣契
    約中關於物之瑕疵擔保規定，於政府採購案中雖然亦有適用
    ，但在刑事政策上，貪污治罪條例之制訂目的，本即在懲治
    貪污，與民事制度賦予權利人之救濟措施不應混為一談，自
    不能因被害人尚得行使民法上物之瑕疵擔保請求權，或因採
    購標的之廠商在理論上尚得依買賣契約關係向借牌圍標之人
    請求給付貨款，而取代貪污治罪條例第十條中應將不法獲利
    發還被害人之規定之適用，或影響發還予被害人之數額之認
    定，以確實貫徹貪污治罪條例之立法本旨。是以，本件被告
    楊丁福、沈俊忠、沈勇俊、邱春桂、吳福壽（吳福壽已死亡
    ）等人所犯非主管監督事務圖利罪，圖利之對象即為渠等，
    且實施犯罪行為後，使被告楊丁福等人得到三百零七萬四千
    七百元之利益，並使被害人下營鄉公所因而買受與採購本旨
    不符之大小不一之鈦合金玻璃杯，而蒙受損失。本件被害人
    既為下營鄉公所，揆諸前開規定及判決意旨，自應依法令被
    告楊丁福、沈俊忠、沈勇俊、邱春桂連帶追繳，如全部或一
    部無法追繳，自應依法令被告楊丁福、沈俊忠、沈勇俊、邱
    春桂連帶追繳，如全部或一部無法追繳時，應以被告楊丁福
    、沈俊忠、沈勇俊、邱春桂之財產連帶抵償之，並應發還台
    南縣下營鄉公所。至被告吳福壽業已死亡，另被告馮隆誠、
    洪天輝、胡洪雲、郭崑隆、張振旺本身未得利益，本院認均
    不併予連帶追繳，併此敘明。
(二)被告楊丁福、沈俊忠、邱春桂、沈勇俊等人推由被告邱春桂
    ，及共同被告吳福壽分別偽造之展大、申貴公司如附表一、
    二所示之印文及署押，應依刑法第二百十九條之規定均沒收
    之。
七、查被告洪天輝、胡洪雲、郭崑隆、張振旺無任何前科紀錄，
    未曾因故意犯罪受有期徒刑以上刑之宣告，此有台灣高等法
    院被告前案紀錄表在卷可按，其等係受被告楊丁福之施壓，
    為其生計，始罹刑典，犯罪情節輕微，其等經此偵查、審判
    及刑之宣告之教訓，自當知所警惕，信無再犯之虞，本院認
    其等所宣告之刑以暫不執行為適當，爰依刑法第七十四條第
    一項第一款規定，均併予宣告緩刑三年，以啟自新。
戊、論罪法條
一、刑事訴訟法第三百六十九條第一項前段、第三百六十四條、
    第二百九十九條第一項前段。
二、九十八年四月二十二日修正公布貪污治罪條例第二條前段、
    第三條、第六條第一項第四款、第五款、第八條第二項、第
    十條第一項、第二項、第十七條。
三、刑法第二條第一項、第十一條前段、第二十八條、第三十一
    條第一項、第二百十三條、第二百十六條、第二百十條、第
    二百十九條、第五十一條第五款、第三十七條第二項、第五
    十九條、（修正前）第二十八條、（修正前）第五十五條、
    （修正前）第三十一條、第五十九條、第七十四條第一項第
    一款。
四、中華民國九十六年罪犯減刑條例第二條第一項第三款、第七
    條、第十四條。
五、刑事妥速審判法第七條。
本案經檢察官羅清溪到庭執行職務。
中    華    民    國    99    年    11    月    16    日
                  刑事第四庭    審判長法  官  吳志誠
                                      法  官  彭喜有
                                      法  官  羅心芳
以上正本證明與原本無異。
如不服本判決應於收受送達後10日內向本院提出上訴書狀，其未
敘述上訴理由者，並得於提起上訴後10日內向本院補提理由書（
均須按他造當事人之人數附繕本）「切勿逕送上級法院」。
                                      書記官  蔡振豐
中    華    民    國    99    年    11    月    16    日
附錄本判決論罪科刑法條：
貪污治罪條例第6條：
有下列行為之一，處 5 年以上有期徒刑，得併科新臺幣 3 千萬
元以下罰金：
一、意圖得利，抑留不發職務上應發之財物者。
二、募集款項或徵用土地、財物，從中舞弊者。
三、竊取或侵占職務上持有之非公用私有器材、財物者。
四、對於主管或監督之事務，明知違背法律、法律授權之法規命
    令、職權命令、自治條例、自治規則、委辦規則或其他對多
    數不特定人民就一般事項所作對外發生法律效果之規定，直
    接或間接圖自己或其他私人不法利益，因而獲得利益者。
五、對於非主管或監督之事務，明知違背法律、法律授權之法規
    命令、職權命令、自治條例、自治規則、委辦規則或其他對
    多數不特定人民就一般事項所作對外發生法律效果之規定，
    利用職權機會或身分圖自己或其他私人不法利益，因而獲得
    利益者。
前項第 1 款至第 3 款之未遂犯罰之。
中華民國刑法第213條：（公文書不實登載罪）
公務員明知為不實之事項，而登載於職務上所掌之公文書，足以
生損害於公眾或他人者，處1年以上7年以下有期徒刑。中華民國
刑法第210條（偽造變造私文書罪）偽造、變造私文書，足以生
損害於公眾或他人者，處5年以下有期徒刑。
中華民國刑法第216條：
（行使偽造變造或登載不實之文書罪）
行使第210條至第215條之文書者，依偽造、變造文書或登載不實
事項或使登載不實事項之規定處斷。
附表一：（被告邱春桂下手實行所偽造之展大公司印文、署押）
┌──┬────────────────┬────────┐
│編號│偽造之特定私文書                │沒收之印文或署押│
│    │                                │                │
├──┼────────────────┼────────┤
│一  │標單上「投標廠商欄」有展大工業有│署押二枚，印文二│
│    │限公司署押一枚 及偽造印章所蓋之 │枚              │
│    │印文一枚，「負責人簽名欄」有盧清│                │
│    │輝署押一枚及偽造印章所蓋用之印文│                │
│    │一枚。                          │                │
├──┼────────────────┼────────┤
│二  │估價單上「廠商欄」有偽造印章所蓋│署押一枚，印文一│
│    │用之展大工業有限公司之印文一枚，│枚              │
│    │以及盧清輝印文一枚。            │                │
├──┼────────────────┼────────┤
│三  │標單封上「投標廠商欄」有展大工業│署押二枚，印文二│
│    │有限公司署押一枚，及偽造印章所蓋│枚              │
│    │用之展大工業有限公司印文一枚，以│                │
│    │及「負責人簽名欄」有盧清輝署押一│                │
│    │枚，偽造印章所蓋用之盧清輝印文一│                │
│    │枚。                            │                │
├──┼────────────────┼────────┤
│四  │切結書上「投標廠商欄」有展大工業│署押二枚，印文二│
│    │有限公司署押及印文各一枚；「負責│枚              │
│    │人姓名欄」盧清輝之印文及署押各一│                │
│    │枚。                            │                │
├──┼────────────────┼────────┤
│五  │印模單上「廠商印章欄」有展大工業│印文二枚        │
│    │有限公司印文一枚，「負責人印章欄│                │
│    │」有盧清輝印文一枚。            │                │
├──┼────────────────┼────────┤
│六  │聲明書上「投標廠商名稱欄」展大工│署押二枚，印文二│
│    │業有限公司署押及印文各一枚，「投│枚              │
│    │標廠商負責人欄」盧清輝署押及印文│                │
│    │各一枚。                        │                │
├──┼────────────────┼────────┤
│七  │下營鄉公所退還押標金申請單上「投│印文四枚，署押二│
│    │標廠商欄」展大工業有限公司印文及│枚              │
│    │署押各一枚；「負責人欄」盧清輝之│                │
│    │印文及署押各一枚。「此致下營鄉公│                │
│    │所欄」上展大工業有限公司、盧清輝│                │
│    │之印文各一枚。                  │                │
├──┼────────────────┼────────┤
│八  │當場退還押標金收據上「廠商名稱欄│印文二枚，署押二│
│    │」展大工業有限公司署押及印文各一│枚。            │
│    │枚；「負責人欄」盧清輝印文及署押│                │
│    │各一枚。                        │                │
├──┼────────────────┼────────┤
│九  │繳交差額保證金切結書上「立切結（│印文二枚，署押二│
│    │聲明）書人欄」投標廠商名稱及印鑑│枚。            │
│    │之展大工業有限公司之印文及署押各│                │
│    │一枚，「投標廠商負責人及印鑑欄」│                │
│    │盧清輝之印文及署押各一枚。      │                │
├──┼────────────────┼────────┤
│十  │證件封上「廠商名稱欄」之展大工業│印文二枚，署押二│
│    │有限公司印文及署押各一枚，「負責│枚。            │
│    │人欄」之盧清輝印文及署押各一枚。│                │
│    │                                │                │
├──┼────────────────┼────────┤
│十一│甲標封上「投標廠商欄」之展大工業│印文二枚，署押二│
│    │有限公司印文及署押各一枚，「負責│枚。            │
│    │人姓名欄」之盧清輝之印文及署押各│                │
│    │一枚。                          │                │
├──┼────────────────┼────────┤
│十二│乙標封上「投標廠商欄」之展大工業│印文一枚，署押一│
│    │有限公司印文及署押各一枚。      │枚。            │
└──┴────────────────┴────────┘
附表二：（被告吳福壽下手實行所偽造之印文、署押）
┌──┬────────────────┬────────┐
│編號│偽造之特定私文書                │沒收之印文或署押│
│    │註：申貴科技股份有限公司        │                │
├──┼────────────────┼────────┤
│一  │標單上「投標廠商欄」有申貴公司之│署押二枚，印文二│
│    │署押一枚及印文一枚。            │枚              │
│    │「負責人簽名欄」有王祥壽署押一枚│                │
│    │及印文一枚。                    │                │
├──┼────────────────┼────────┤
│二  │估價單上「廠商欄」有申貴公司之署│署押一枚，印文一│
│    │押及王祥壽之印文各一枚          │枚              │
├──┼────────────────┼────────┤
│三  │標單封上「投標廠商欄」有申貴公司│署押二枚，印文二│
│    │署押一枚，及印文一枚            │枚              │
│    │「負責人簽名欄」有王祥壽署押及印│                │
│    │文各一枚。                      │                │
├──┼────────────────┼────────┤
│四  │切結書上「投標廠商欄」有申貴公司│署押二枚，印文二│
│    │署押及印文各一枚；「負責人姓名欄│枚              │
│    │」王祥壽之印文及署押各一枚。    │                │
├──┼────────────────┼────────┤
│五  │印模單上「廠商印章欄」有申貴公司│印文二枚        │
│    │印文一枚，「負責人印章欄」有王祥│                │
│    │壽印文一枚。                    │                │
├──┼────────────────┼────────┤
│六  │聲明書上「投標廠商名稱欄」申貴公│署押二枚，印文二│
│    │司署押及印文各一枚，「投標廠商負│枚              │
│    │責人欄」盧清輝署押及印文各一枚。│                │
├──┼────────────────┼────────┤
│七  │下營鄉公所退還押標金申請單上「投│印文四枚，署押二│
│    │標廠商欄」申貴公司印文及署押各一│枚              │
│    │枚；「負責人欄」王祥壽之印文及署│                │
│    │押各一枚。「此致下營鄉公所欄」上│                │
│    │申貴公司、王祥壽之印文各一枚。  │                │
├──┼────────────────┼────────┤
│八  │當場退還押標金收據上「廠商名稱欄│印文二枚，署押二│
│    │」申貴公司署押及印文各一枚；    │枚。            │
│    │「負責人欄」王祥壽印文及署押各一│                │
│    │枚。                            │                │
├──┼────────────────┼────────┤
│九  │繳交差額保證金切結書上「立切結（│印文二枚，署押二│
│    │聲明）書人欄」投標廠商名稱及印鑑│枚。            │
│    │之申貴公司之印文及署押各一枚；  │                │
│    │「投標廠商負責人及印鑑欄」之王祥│                │
│    │壽之印文及署押各一枚。          │                │
├──┼────────────────┼────────┤
│十  │證件封上「廠商名稱欄」之申貴公司│印文二枚，署押二│
│    │印文及署押各一枚，「負責人欄」之│枚。            │
│    │王祥壽印文及署押各一枚。        │                │
├──┼────────────────┼────────┤
│十一│甲標封上「投標廠商欄」之申貴公司│印文二枚，署押二│
│    │印文及署押各一枚，「負責人姓名欄│枚。            │
│    │」之王祥壽之印文及署押各一枚。  │                │
├──┼────────────────┼────────┤
│十二│乙標封上「投標廠商欄」之申貴公司│印文一枚，署押一│
│    │印文及署押各一枚。              │枚。            │
└──┴────────────────┴────────┘


司法院資訊處製作；財團法人民間司法改革基金會備份。
